ACORDAO-COMPLETO-2356756

ACÓRDÃO 177/2021 ATA 3/2021 - PLENÁRIO

VISTOS, relatados e discutidos estes autos de representação na qual foram constatados riscos de dano ao erário na execução do Contrato de Repasse 863.961/2017, firmado entre o Ministério da Saúde e o Instituto de Tecnologia do Paraná, tendo como objeto a construção do Centro de Biotecnologia Industrial do Tecpar em Maringá/PR, com vistas a "desenvolver e produzir medicamentos biológicos e incorporar tecnologias e medicamentos de interesse estratégico ao SUS";
	ACORDAM os Ministros do Tribunal de Contas da União, reunidos em Sessão do Plenário, ante as razões expostas pelo Relator, em:
	9.1. conhecer da presente Representação, com fundamento no art. 246 do Regimento Interno/TCU para, no mérito, considerá-la parcialmente procedente;
	9.2. indeferir o pedido de concessão de medida cautelar suspensiva, tendo em vista a perda de objeto com a celebração do termo de rescisão do Contrato de Repasse 863.961/2017, e sua extinção por não atendimento a cláusula suspensiva, com fundamento no art. 79, inciso I, da Lei 8.666/1993; 
	9.3. com fundamento no art. 250, inciso II, do Regimento Interno/TCU, endereçar determinação ao Ministério da Saúde para que, doravante, nos processos referentes a contratos de repasse envolvendo as Parcerias para o Desenvolvimento Produtivo (PDP) , promova o detalhamento quanto à escorreita motivação e observância do interesse público e da União nos repasses de recursos;
	9.4. autorizar o arquivamento do processo, com fundamento no art. 169, inciso V, do Regimento Interno/TCU; 
	9.5. dar ciência da presente deliberação ao Ministério da Saúde e ao Tecpar.

Representação autuada em razão da detecção de risco de dano ao erário na execução de contrato de repasse firmado com objetivo de construção do Centro de Biotecnologia Industrial do Tecpar em Maringá/PR.

Instituto de Tecnologia do Paraná - Tecpar (77.964.393/0001-88) e Ministério da Saúde.

3. Interessados/Responsáveis:
3.1. Interessado: Ministério da Saúde.

13.1. Ministros presentes: Ana Arraes (Presidente), Benjamin Zymler, Augusto Nardes, Aroldo Cedraz (Relator) e Raimundo Carreiro.
13.2. Ministros-Substitutos convocados: Augusto Sherman Cavalcanti, Marcos Bemquerer Costa e Weder de Oliveira.

AROLDO CEDRAZ

Adoto como parte integrante do Relatório a instrução acostada à peça 24, cuja proposta de encaminhamento contou com a anuência da então Secretaria de Controle Externo no Estado do Paraná (peças 25/26) :
	Trata-se de representação de equipe de fiscalização da Secex-PR, com base no art. 246 do Regimento Interno do TCU, em virtude da detecção de riscos de dano ao erário na execução do Contrato de Repasse (CR) 863.961/2017 (Processo n. 105104/2017) , firmado entre o Ministério da Saúde e o Instituto de Tecnologia do Paraná (Tecpar) . O problema foi identificado durante a fase de planejamento do Relatório de Acompanhamento (Racom) - TC Processo 029.033/2018-7, que tem por objetivo avaliar a regularidade na condução do mencionado contrato de repasse e de mais dois, os CR 863.780/2017 e 863.778/2017, todos eles tendo o Ministério da Saúde como unidade concedente e executados no Estado do Paraná.
O CR 863.961/2017 tem por objetivo a construção do Centro de Biotecnologia Industrial do Tecpar em Maringá para desenvolver e produzir medicamentos biológicos e incorporar tecnologias e medicamentos de interesse estratégico ao SUS. O valor do ajuste é R$ 82.000.000,00, sem contrapartida. Foram empenhados R$ 2.000.000,00 (2017NE800816) , sendo que o restante será incluído em empenhos complementares em cada exercício financeiro (conforme item "V - DESCRIÇÃO FINANCEIRA E ORÇAMENTÁRIA" do CR, peça 14, p. 87) .
A representação decorre de fragilidades na celebração do ajuste e de sua ligação com parcerias de desenvolvimento produtivo (PDP)  firmadas entre o Ministério da Saúde e o Tecpar para a produção de "anticorpos monoclonais e etanercept", conforme será descrito em seção específica a seguir. O Centro de Biotecnologia Industrial do Tecpar em Maringá/PR, objeto do CR, tem por objetivo prover o instituto paranaense da estrutura necessária para a produção dos medicamentos objeto das PDP. Ocorre que a legalidade de tais parcerias vêm sendo questionada por este Tribunal, sendo que uma delas já chegou a ser suspensa cautelarmente pelo Acórdão 2300/2018-TCU-Plenário (Relator: Aroldo Cedraz) - referente ao Trastuzumabe - TC Processo 018.120/2018-0. Uma vez declaradas ilegais tais parcerias há risco de que os investimentos eventualmente realizados na fábrica se tornem inservíveis, já que o Tecpar não será demandado a produzir os medicamentos para os quais deseja se aparelhar. Nesse sentido, é provável que os recursos sejam desperdiçados em estruturas e equipamentos futuramente considerados de pouca ou nenhuma utilidade.  
HISTÓRICO DO CONTRATO DE REPASSE 863.961/2017
O CR 863.961/2017 foi firmado em 31/12/2017, no valor total de R$ 82.000.000,00, sem contrapartida, tendo como contratante o Ministério da Saúde, representado pela Caixa Econômica Federal (CEF) , e contratado o Instituto de Tecnologia do Paraná (Tecpar) . A vigência prevista é de até 31/12/2020 (peça 14 - p. 86-98) .
De acordo com o Plano de Trabalho aprovado (peça 14, p. 71-85) , o objeto é a Construção do Centro Biotecnológico do Tecpar em Maringá-PR. Consta como justificativa:
O Tecpar pretende estruturar seu Centro de Biotecnologia Industrial, no município de Maringá do Paraná, para desenvolver e produzir medicamentos biológicos e incorporar tecnologias e medicamentos de interesse estratégico ao SUS. Neste contexto diferentes áreas são necessárias para que as atividades fabris sejam desenvolvidas. Além das áreas de fabricação propriamente dita, são necessárias as áreas de apoio, tais como almoxarifado e laboratórios de controle da qualidade. A presente proposta refere-se a três metas distintas, que visam estruturar as áreas de apoio, e fabricação de medicamentos biológicos injetáveis, viabilizando os novos projetos do Tecpar de transferência de tecnologia, nos quais serão incorporadas tecnologias de fabricação de medicamentos biológicos para fornecimento ao SUS. As novas áreas deverão atender os requisitos de Boas Práticas de Fabricação BPF para medicamentos de uso humano preconizadas pela ANVISA na RDC 17, de 16 de abril de 2010.
Com o intuito de atender às demandas do SUS para fornecimento de produtos biológicos estratégicos, o Tecpar precisa construir a área de fabricação, armazenamento e controle da qualidade destes medicamentos. Estas áreas devem ser construídas atendendo requisitos em termos de demanda do Ministério da Saúde e os requisitos de Boas Práticas de Fabricação da Anvisa. Além disso, devem atender os requisitos técnicos necessários para os processos produtivos a serem transferidos para o Tecpar pelos detentores da tecnologia. (grifo acrescido) 
Segundo o Plano de Trabalho, o repasse dos recursos ocorreria da seguinte forma: 2017: R$ 2.000.000,00; 2018: R$ 5.000.000,00; 2019: R$ 41.750.000,00; e 2020: R$ 33.250.000,00. Até o momento foram empenhados apenas R$ 2.000.000,00 (2017NE800816) e o CR está em condição suspensiva, aguardando a aprovação dos projetos para a liberação da primeira parcela de recursos ao contratado.
A execução do objeto do CR foi dividida em três metas:
Tabela 1 - Metas Associadas ao Plano de Trabalho do CR 863.961/2017
	Meta n.
	Descrição
	Valor (R$) 
	Prazo

	1
	Implantação da fábrica para formulação, envase e embalagem secundária de medicamentos biológicos injetáveis
	49.500.000,00
	12/1/2019-31/12/2020

	2
	Implantação do almoxarifado.
	10.000.000,00
	31/12/2017-31/12/2020

	3
	Implantação do controle de qualidade (CQ) para testes in vitro.
	22.500.000,00
	12/6/2018-31/12/2020

		TOTAL
	82.000.000,00
	
Fonte: Plano de Trabalho (peça 14, p. 71-77) 
Entretanto, de acordo com o cronograma atualizado enviado pelo Tecpar, haverá atraso, já que a materialização do projeto básico está prevista apenas para julho de 2019 (cf. item 3.2, p. 102, peça 14) . E a conclusão do ajuste para 2022. Ressalva-se que na tabela apresentada como sendo referente ao cronograma do CR em análise (p. 103, peça 14) , o título remete ao CR 864961/2017. Provável mero erro material no documento. 
É válido informar que anteriormente o Tecpar havia firmado com o Ministério da Saúde o Convênio 771249/2012, proposta 030523/2012 - cujo objeto era a Adequação de Planta Produtiva para a Produção de Vacina Antirrábica, valor global: R$ 56.500.000,00 (peça 14, p. 8-14) . Desse total foram transferidos R$ 30.000.000,00 ao Tecpar. Posteriormente, o convenente solicitou a alteração do nome objeto para abranger não apenas produtos animais, mas também para uso humano, em que o nome passaria a ser "implementação de área de formulação e envase para produtos biológicos injetáveis" (peça 14, p. 20-21) . Além disso, tendo em vista as dificuldades para a obtenção da titularidade do imóvel em que seria construída a obra objeto do ajuste, em Curitiba-PR (próximo à sede do instituto paranaense) , solicitou a sua mudança para Maringá-PR. O Parecer Técnico 27/2016/DECIIS/SCTIE/MS, de 9/11/2016, opinou pela autorização da mudança (peça 14, p. 23-24) . Porém, e não se sabe por qual motivo, conforme consta no Relatório de Prestação de Contas (peça 9 p. 3) , a alteração não foi aprovada pelo Ministério da Saúde. O convênio veio a ser encerrado sem execução e o montante repassado foi devolvido para a União.
Conforme informações fornecidas pelo Ministério da Saúde (peça 15, p. 3) , o ajuste em exame tem como fonte de financiamento os recursos provenientes do Programa para o Desenvolvimento do Complexo Industrial da Saúde (Procis) , instituído por meio da Portaria GM/MS 506, de 21 de março de 2012.  Conforme art. 2º da Portaria, o Procis objetiva, dentre outros: I - apoiar a modernização e estruturação produtiva e gerencial; III - fortalecer as parcerias para o desenvolvimento produtivo visando desenvolver e absorver produtos estratégicos para o Sistema Único de Saúde (SUS) ; V - apoiar o desenvolvimento tecnológico e a transferência de tecnologias, estratégicos para o Sistema Único de Saúde (SUS) ; e VI - manter o aproveitamento das complementariedades entre os laboratórios e respeitar as vocações e o perfil produtivo; e VII - apoiar a infraestrutura pública de tecnologia e inovação para suporte à produção no país de produtos estratégicos para o SUS.
RELACIONAMENTO ENTRE O CONTRATO DE REPASSE E PARCERIAS DE DESENVOLVIMENTO PRODUTIVO (PDP) DO MINISTÉRIO DA SAÚDE PARA A PRODUÇÃO DE MONOCLONAIS
Problemas nas Parcerias de Desenvolvimento Produtivo (PDP) vinculadas à fábrica de Maringá-PR:
De acordo com o site do instituto paranaense, http://portal.tecpar.br/industria-da-saude/plataforma-de-producao-de-medicamentos-biologicos/, acesso em 2/11/2018, a unidade de Maringá-PR, objeto do CR em análise, possui o seguinte propósito: 
O Centro de Desenvolvimento e Produção de Medicamentos Biológicos, localizado no campus do Tecpar em Maringá, atua para desenvolver novas tecnologias na área da saúde.
Dentro do Complexo Industrial da Saúde, o Tecpar já tem projetos para fornecer seis medicamentos biológicos estratégicos para o Sistema Único de Saúde (SUS) , até então importados: Trastuzumabe; Infliximabe; Rituximabe; Adalimumabe; Bevacizumabe; Etarnecepte; Betagalsidase; Imiglucerase;
Referidos medicamentos serão produzidos no âmbito de Parcerias de Desenvolvimento Produtivo (PDP) firmadas entre o Tecpar e o Ministério da Saúde. Em linhas gerais as PDP são instrumentos utilizados pelo MS para estimular laboratórios públicos a se modernizarem tecnologicamente e produzirem no território nacional medicamentos que hoje são comprados de laboratórios privados, e, muitos deles, importados. Dentre os objetivos das PDP está o de ampliar o acesso a medicamentos e produtos para saúde considerados estratégicos para o Sistema Único de Saúde (SUS) , por meio do fortalecimento do complexo industrial do país.
Em apertada síntese, as PDP são operacionalizadas da seguinte forma: 
o MS divulga uma lista contendo relação de medicamentos de interesse estratégico ao SUS e que podem ser objeto de PDP (a lista vigente consta na Portaria GM/MS 704/2017, peça 2) ;
laboratórios públicos juntamente com parceiros privados devem apresentar propostas para a produção dos medicamentos elegíveis contidos na lista, contendo a estratégia da produção, cronograma etc.;
as propostas são submetidas à análise técnica, a qual deve obedecer ao rito previsto na Portaria de Consolidação GM/MS 5/2017, Anexo XCV (por exemplo, "art. 15. A análise e a avaliação da proposta de projeto de PDP serão realizadas pelas Comissões Técnicas de Avaliação e pelo Comitê Deliberativo") ;
Uma vez aprovada a proposta de PDP passa-se à fase seguinte (total de quatro etapas) . No começo ocorre um simples fornecimento do laboratório privado ao MS, com a intermediação do laboratório público parceiro. À medida que as fases evoluem, este passa a ter um domínio maior do processo produtivo a ponto de ao final da última fase deter conhecimento/tecnologia/capacidade produtiva completos para a atuação independente do laboratório privado;
A recompensa do laboratório privado pela transferência da tecnologia é a garantia, por meio da PDP, de um mercado seguro com o Ministério da Saúde por prazos que chegam a dez anos.
Os medicamentos mencionados no item 11 desta instrução, que serão produzidos na unidade de Maringá/PR, são objetos das seguintes PDP firmadas com o MS:
Tabela 2: Relação de Termos de Compromissos de PDP de medicamentos biológicos Tecpar:
	Medicamento
	Termo de Compromisso

	Adalimumabe
	7/2017

	Betagalsidase
	33/2018

	Bevacizumabe
	8/2017

	Etarnecepte
	9/2017

	Imiglucerase
	32/2018

	Infliximabe
	10/2017

	Trastuzumabe
	12/2017

	Rituximabe
	11/2017

Fonte: Ministério da Saúde - MS, (http://portalms.saude.gov.br/ciencia-e-tecnologia-e-complexo-industrial/complexo-industrial/parceria-para-o-desenvolvimento-produtivo-pdp, acesso em 6/11/2018) 
Ocorre que uma parcela das PDP firmadas corre o risco de não se concretizar. Na Representação autuada pela Secex-Saúde/TCU (TC Processo 018.120/2018-0) questiona-se a legitimidade da PDP celebrada para a produção do medicamento Trastuzumabe, objeto do Termo de Compromisso (TC 12/2017) acima. Dentre os vícios apontados na referida parceria (peça 1, p. 3-21) constam:
celebração de PDP para a produção de medicamento não previsto na lista dos elegíveis (Portaria GM 704/2017) . De fato, o Trastuzumabe não integrou a lista do ano de 2017;
desobediência ao rito de aprovação de PDP previsto na Portaria de Consolidação GM/MS 5/2017, Anexo XCV (que contém a Portaria GM 2.531/2014 - marco legal das PDP) , caracterizada pela celebração da PDP com o Tecpar sem passar pelos crivos técnicos de comissões especificamente designadas para tanto. Monocraticamente, o então Ministro da Saúde decidiu que o Tecpar seria responsável pelo fornecimento de 40% do quantitativo de Trastuzumabe adquirido pelo MS, a despeito dos pareces dos órgãos colegiados que detém tal competência segundo as disposições da Portaria de Consolidação GM/MS 5/2017, Anexo XCV;
sobrepreço na aquisição junto ao Tecpar, revelado pela diferença do preço unitário de mercado (R$ 938,94) e o cobrado na parceria com o instituto paranaense (R$ 1.293,10) .
Em virtude de tais apontamentos, o TCU decidiu:
Acórdão 2300/2018-TCU-Plenário - Relator: Aroldo Cedraz
 (...) 
9.2. uma vez presentes a fumaça do bom direito e o perigo da demora, determinar, cautelarmente, nos termos do art. 276, caput, do Regimento Interno/TCU, ao Ministério da Saúde que: 
9.2.1. adote todas as medidas necessárias, com a urgência que o caso requer, para evitar o desabastecimento do medicamento; 
9.2.2. até ulterior decisão deste Tribunal, suspenda a execução da Parceria para o Desenvolvimento Produtivo firmada com o Instituto de Tecnologia do Paraná (Tecpar) , por meio do Termo de Compromisso 12/2017, para a produção e fornecimento ao SUS do medicamento trastuzumabe, abstendo-se de realizar novos contratos ou aditivos no âmbito do acordo, ou efetivar aquisições por preço acima do de mercado; 
9.2.3. retenha 27,39% de todas as despesas, pagas ou a pagar, em razão das parcelas já adimplidas ou a adimplir pela contratada, no âmbito do Contrato 61/2018, a título de excedente ao preço de mercado do medicamento; 
9.3. em caráter excepcional, autorizar o Ministério da Saúde a adquirir, no âmbito da parceria ora suspensa conforme determinado no item 9.2.1 deste acórdão, 161.668 frascos-ampola do trastuzumabe 150mg junto ao Instituto de Tecnologia do Paraná, em complementação ao quantitativo adquirido por meio do Contrato 61/2018, quantidade que a SCTIE/MS (peça 58, p.3) informa ser necessário para o contínuo e regular abastecimento da rede, no curto prazo, nos termos mencionados na Nota Técnica 327/2018-CGCEAF/DAF/SCTIE/MS, adotando como preço máximo de referência, o valor da última aquisição realizada pelo Ministério da Saúde (R$ 938,94) , devendo iniciar, de imediato, os procedimentos para a aquisição do referido fármaco para o período subsequente à aquisição ora autorizada;
Não obstante a decisão em sede de cautelar restringir-se ao medicamento Trastuzumabe, há indicativos claros de que uma parte dos vícios apontados em tal parceria estende-se a outras previstas para serem desenvolvidas na planta de Maringá-PR.
Com relação à formação de PDP para produto não incluído na lista dos elegíveis (alínea "a" do item 15 acima) , verifica-se que a maioria das PDP firmadas com o Tecpar para produção em Maringá-PR não se refere a produtos incluídos na lista vigente do MS, conforme tabela abaixo:
Tabela 3: Relação de Termos de Compromissos de PDP x Lista de Medicamentos Elegíveis do MS
	Medicamento
	Termo de Compromisso
	Constou na lista de elegíveis (Portaria GM 704/2017) ?

	Adalimumabe
	7/2017
	Sim (percentual disponível) 

	Betagalsidase
	33/2018
	Sim

	Bevacizumabe
	8/2017
	Não

	Etanercepte
	9/2017
	Não

	Imiglucerase
	32/2018
	Sim

	Infliximabe
	10/2017
	Não

	Trastuzumabe
	12/2017
	Não

	Rituximabe
	11/2017
	Não

		Fonte: Portaria GM 704/2017 (Anexos I e II) 
Uma vez confirmadas as irregularidades atinentes ao ponto em questão, deverão ser revistas as PDP relativas aos medicamentos: Bevacizumabe, Etanercepte, Infliximabe, Trastuzumabe, Rituximabe, já que não constaram na lista de elegíveis de 2017.
Quanto ao apontamento de que a aprovação das PDP não obedeceu ao rito previsto na Portaria de Consolidação GM/MS 5/2017, Anexo XCV, novamente os vícios se repetem em outras PDP.
A exemplo, tomemos a PDP para a produção do Adalimumabe - TC 7/2017, proposta pelo Tecpar, juntamente com os laboratórios privados Orygen Biotecnologia S.A e Pfizer Incorporated, que foi reprovada, conforme consta no Informe Técnico 05/2018, de 27 de março de 2018, peça 3.
De forma incomum, muito antes disso o Ministro da Saúde havia decidido monocraticamente, por meio da Portaria GM/MS 542, de 20/2/2017 (DOU 20/2/2017 - Edição: 36 - Seção: 1 - Página: 27) que o Tecpar deveria fornecer 30% do quantitativo de Adalimumabe a ser adquirido pelo MS. Estabeleceu ainda na portaria que o projeto da referida parceria deveria ser apresentado no prazo de sessenta dias, para avaliação da CTA e posterior envio ao CD para validação. Depois, em 14/7/2017, a referida portaria ministerial foi revisada em virtude de alegadas incorreções materiais em sua versão original. Na alteração, excluiu-se a necessidade de envio do projeto para avaliação da CTA e CD, sob o argumento de que a fase de redistribuição não ensejaria "nova fase de seleção de propostas e sim a racionalização dos esforços do Ministério da Saúde". Entretanto, conforme mencionado no parágrafo anterior, ainda não haviam sido realizadas a avaliação e a seleção, as quais tiveram o resultado divulgado apenas em 27/3/2018.
Vale citar que em 2015 o medicamento em menção já havia sido objeto de outra proposta de PDP pelo Tecpar, em conjunto com CJSC Biocad; Biocad Monoclonal (Consórcio formado pela Biocad Brazil Farmacêutica Ltda. e pelo Laboratório Daudt Oliveira Ltda.) , cf. peça 5. Igualmente reprovada. 
Além disso, de acordo com o marco legal das PDP (Portaria de Consolidação GM/MS 5/2017, Anexo XCV) não cabe ao Ministro realizar monocraticamente tal distribuição, mas sim aos próprios colegiados técnicos envolvidos (CTA e CD) :
Art. 15. A análise e a avaliação da proposta de projeto de PDP serão realizadas pelas Comissões Técnicas de Avaliação e pelo Comitê Deliberativo.
Art. 16. Compete às Comissões Técnicas de Avaliação:
 (...) 
VI - avaliar a possibilidade e a viabilidade de execução de mais de uma PDP relativas ao mesmo produto, visando-se estimular a concorrência e diminuir a vulnerabilidade do SUS, indicando, quando for o caso, a factibilidade de mais de um projeto por produto, seja por questões sanitárias, de escala técnica, econômica ou pelos investimentos requeridos; e
VII - outras competências que lhe foram atribuídas nos termos desta Portaria.
 (...) 
Art. 18. Compete ao Comitê Deliberativo:
I - analisar e validar os relatórios das Comissões Técnicas de Avaliação;
II - aprovar ou reprovar as propostas de projeto de PDP, mediante parecer conclusivo;
III - definir os prazos, critérios e condicionantes específicos para execução das propostas de projetos de PDP, dos projetos de PDP e das PDP;
 (...) 
VI - estabelecer as condições de economicidade e vantajosidade da PDP;
VII - indicar, motivadamente, a necessidade de submissão das propostas de projeto de PDP à nova avaliação por Comissão Técnica de Avaliação "ad hoc", cujos membros serão designados mediante ato do Secretário de Ciência, Tecnologia e Insumos Estratégicos, com definição de seu objeto e prazo de duração; e
VIII - outras competências que lhe forem atribuídas nos termos desta Portaria.
Segundo descrito no item 65 da peça 66 do TC Processo 018.120/2018-0, a própria consultoria jurídica do MS, instada por este Tribunal acerca da parceria do Trastuzumabe, reconheceu que o procedimento adotado na emissão da Portaria GM/MS 542/2017 pelo Ministro de Estado da Saúde descumpriu o rito previsto no marco legal das PDP (Anexo XCV à Portaria de Consolidação 5/2017) :
20. Nesse sentido, fica evidenciado que o caso dos autos não seguiu o rito previsto na Portaria GM/MS 2.531, de 12 de novembro de 2014 (atual Anexo XCV à Portaria de Consolidação 5, de 28 de setembro de 2017) , que atribui à CTA e ao CD a competência para avaliar e julgar: as propostas de PDP (arts. 15 a 18) , os pedidos de instituição pública para alterar seus parceiros envolvidos nos projetos de PDP (art. 47) e os pedidos para alterar as tecnologias do projeto de PDP (art. 48) . Embora não expressamente previsto, é coerente inferir que, por paralelismo, o caso de redistribuição de percentual de atendimento da demanda que resulte em atribuir a outro laboratório público a responsabilidade sobre parte desse percentual parece atrair o rito previsto no Anexo XCV à PRC 5/2017: 
 (...) 
26. Diante dessa grave insegurança jurídica, recomenda-se a suspensão da PDP questionada pelo TCU no processo em tela, assim como de aquisições de produtos decorrentes dessa PDP, até que, considerando todos os fatores apontados acima, seja melhor examinada a sua juridicidade (no caso de eventualmente se entender pela necessidade de submissão dessa PDP ao rito geral do Anexo XCV à Portaria de Consolidação 5, de 2017, terá de ser avaliado como se dará esse saneamento e regularização) .
Mencionada Portaria GM/MS 542/2017 tratou da redistribuição dos seguintes medicamentos:
Tabela 4: Redistribuição de Medicamentos realizada pelo Ministro da Saúde
		TECPAR
	BIOMANGUINHOS
	BUTANTAN

	Adalimumabe
	30%
	40%
	10%

	Bevacizumabe
	50%
	25%
	25%

	Etanercept
	20%
	60%
	20%

	Infliximab
	50%
	50%
	0

	Rituximab
	20%
	50%
	30%

	Trastuzumab
	40%
	40%
	20%

		Fonte: Portaria GM 542/2017.
Nesse sentido, considerando que a Portaria GM/MS 542/2017 acabou sendo o fundamento legal para as PDP dos medicamentos relacionados na tabela 4 supra; considerando que há indícios claros de que referida portaria descumpriu o rito legal previsto para a celebração das PDP, com potenciais impactos nos princípios da moralidade, da eficiência e da impessoalidade; considerando ainda as exemplificações relacionadas ao Adalimumabe contidas nos itens precedentes, e sobretudo o caso do Trastuzumabe tratado no TC 018.120/2018; são elevadas as chances de que todas as PDP dos medicamentos relacionados na tabela 4 supra venham a ser julgadas ilegais e anuladas.  
Essa irregularidade é descrita com maior detalhamento, ao menos no que tange ao Trastuzumabe, no TC Processo 018.120/2018-0 (peça 18: itens 21-34 e peça 66: itens 26-41) .
Nesse sentido, dentre os medicamentos anunciados para serem produzidos na planta de Maringá-PR, com base em informações preliminares, apenas o Betagalsidase (TC 33/2018) e o Imiglucerase (TC 32/2018) não estariam contaminados pelos vícios do rito de aprovação, e possuem aprovação no Informe Técnico 05/2018 (peça 3) . 
Relacionamento das PDP com o contrato de repasse em análise:
No âmbito do Relatório de Acompanhamento conduzido por esta unidade técnica, foi enviado o Ofício de Requisição n. 03-361/2018 ao Ministério da Saúde (peça 7 do TC Processo 029.033/2018-7) contendo diversos questionamentos sobre o ajuste e as PDP. Em resposta o MS informou o seguinte a respeito do relacionamento das PDP com a obra objeto do CR (peça 21, p. 5 e 14) :
a) Na proposta do CR não está descrito de forma específica a relação de medicamentos que serão produzidos na planta fabril, sendo feito apenas a menção generalista de medicamentos biológicos injetáveis (item 3.8) ;
b) Na maioria das propostas aprovadas, o proponente não descreve detalhadamente os produtos que serão fabricados, mas a plataforma a ser desenvolvida, na área que está sendo estruturada ou ampliada. No caso específico do TECPAR, as propostas visam à estruturação das plataformas de medicamentos sintéticos e biológicos (item 3.9) ;
c) O fato de as áreas produtivas a serem implantadas serem dedicadas à produção de medicamentos por meio de transferência de tecnologia significa que estarão diretamente ligadas às PDP firmadas com Ministério da Saúde. O Procis tem como um de seus objetivos, a estruturação do Complexo Industrial de Saúde (CIS) para atendimento às demandas do SUS em relação a produtos estratégicos, não necessariamente produtos objetos de PDP (item 3.10) ;
d) A aprovação de propostas no âmbito do PROCIS e análise de Projetos de PDP não são atos vinculados e as instâncias responsáveis pela avaliação remetem-se a processos de análises e normas específicas (item 3.69) .
A respeito da compatibilidade do cronograma do CR com as fases das PDP a serem desenvolvidas na respectiva obra, o MS informou (peça 21, p. 5 - 6) :
e) A análise das propostas que objetivam o apoio financeiro deste Ministério por meio do Procis e a análise das propostas de projetos de PDP acontecem em momentos distintos e são regidas por normas específicas. Portanto, não há correlação direta entre as análises realizadas por esta área técnica (item 3.11) ;
f) O CR prevê o desembolso em quatro anos (vigência até 31/12/2020) e as PDP possuem cronogramas que superam dez anos (item 3.12) ;
g) Dessa forma, não há relação direta entre o cronograma de desembolso do CR e as PDP vigentes da instituição pública. Entretanto, há de se considerar que uma vez repassados os recursos financeiros para a instituição pública, espera-se que a área fabril necessária para a fabricação dos produtos objeto das PDP vigentes esteja estruturada possibilitando a internalização das etapas de transferência de tecnologia de acordo com o cronograma aprovado (item 3.14) ; 
Em resumo, portanto, o MS entende que não há vínculo entre as PDP e o Centro de Desenvolvimento e Produção de Medicamentos Biológicos em Maringá-PR. 
Entretanto, alguns fatores contradizem tal estanqueidade. Em primeiro lugar, observemos o propósito da fábrica: produção dos medicamentos biológicos relacionados na tabela 2. Não consta que o instituto paranaense possua a tecnologia, capacidade e os registros sanitários necessários para a produção de tais medicamentos. Nesse sentido, o Tecpar necessita das PDP com o MS para desenvolver a habilidade produtiva. De modo que sem as parcerias com o MS nenhum dos medicamentos planejados poderá ser produzido na planta de Maringá-PR.
O MS menciona que o CR estaria abrigado no Programa para o Desenvolvimento do Complexo Industrial da Saúde (Procis) , instituído por meio da Portaria GM/MS 506, de 21 de março de 2012, que teria como um de seus objetivos, a estruturação do Complexo Industrial de Saúde (CIS) para atendimento às demandas do SUS em relação a produtos estratégicos, não necessariamente produtos objetos de PDP. Contudo, outros objetivos do programa, que o relaciona com as PDP, também devem ser destacados: III - fortalecer as parcerias para o desenvolvimento produtivo visando desenvolver e absorver produtos estratégicos para o Sistema Único de Saúde; V - apoiar o desenvolvimento tecnológico e a transferência de tecnologias, estratégicos para o Sistema Único de Saúde (SUS) ; VI - manter o aproveitamento das complementariedades entre os laboratórios e respeitar as vocações e o perfil produtivo.
Além disso, o art. 4º da referida portaria fixa algumas condicionantes à celebração dos convênios no âmbito do programa: 
Art. 4º O produtor público elegível ao PROCIS deverá se comprometer a implementar ações para atender às seguintes exigências mínimas:
 (...) 
II - manutenção de estrutura de gestão compatível com o projeto a ser desenvolvido, que contemple as seguintes áreas: a) planejamento; b) regulatória; c) controle e garantia de qualidade; d) produtiva; e) suprimentos; e f) jurídica;
 (...) 
IV - observância estrita dos seguintes itens:
 (...) 
b) cronograma de entrega dos produtos fixado nos instrumentos de compras firmados com o Ministério da Saúde;
c) cronograma de atendimento aos requisitos regulatórios da ANVISA; e
 (...) 
§ 1º O cumprimento das exigências listadas neste artigo é requisito condicionante para efetivação dos repasses financeiros afetos ao PROCIS.
No normativo podem ser observadas condicionantes relacionadas à atividade fomentada pelos convênios. Especialmente no art. 4º, IV, "b", é feita referência ao cronograma de entrega dos produtos a serem fornecidos ao MS como um dos requisitos ao repasse financeiro aos convênios. Os repasses não se dão sem um compromisso direto do laboratório elegível com o atingimento de um dos objetivos do Procis. No caso, é evidente que o investimento do MS no Tecpar está ligado ao desenvolvimento de novas tecnologias para a produção de medicamentos. O que atualmente vem ocorrendo por meio das transferências de tecnologia fomentadas nas PDP. A própria justificativa para a celebração do ajuste traz essa indicação (peça 14, p. 71) :
A presente proposta refere-se a três metas distintas, que visam estruturar as áreas de apoio, e fabricação de medicamentos biológicos injetáveis, viabilizando os novos projetos do Tecpar de transferência de tecnologia, nos quais serão incorporadas tecnologias de fabricação de medicamentos biológicos para fornecimento ao SUS.  (grifo acrescido) 
Ademais, como teste à independência entre as PDP e o CR, caberia indagar: se acaso fossem extintas todas as PDP firmadas com o Tecpar, ainda assim existiria interesse para o Ministério da Saúde em financiar a fábrica de produção de medicamentos biológicos para o laboratório paranaense? Prevê-se que além dos R$ 82 milhões de investimento no CR serão necessários outros R$ 82 milhões em equipamentos (https://goo.gl/BfzfkG, acesso em 6/11/2018) ; nesse sentido, é de se questionar: se as PDP não existissem e tendo o MS o dever de comprar e fornecer os medicamentos que hoje são objeto das PDP, remanesceria ao ministério o interesse em aparelhar o Tecpar sem qualquer compromisso direto com a produção de determinado produto? 
A resposta para as duas questões é negativa. Dentre os oito medicamentos anunciados para produção pelo Tecpar, cinco deles, Adalimumabe, Etanercepte, Imiglucerase, Infliximabe e Rituximabe, integram o elenco do Grupo 1-A do Componente Especializado da Assistência Farmacêutica (peça 7) . O que significa que são adquiridos de forma centralizada pelo Ministério da Saúde e distribuídos às Secretarias de Estado de Saúde e do Distrito Federal, conforme Portaria GM 1554, de 30/7/2013, art. 3º, "a". 
Os outros três, Betagalsidase, Bevacizumabe e Trastuzumabe, não constam no referido elenco. Não obstante, a compra centralizada do Trastuzumabe pelo MS foi determinada pela Portaria Conjunta 4, de 23 de janeiro de 2018, art. 5º, §3º (peça 6) . O que significa, portanto, que seis dos oito medicamentos previstos para serem fabricados pelo Tecpar têm o MS como adquirente único para o SUS. O que não quer dizer, entretanto, que os outros dois sejam adquiridos pelos estados e/ou municípios. Trata-se apenas de uma desatualização do elenco do componente especializado; pela própria natureza desses dois medicamentos, quando e se vierem integrar a lista de fornecimento pelo SUS, é mais provável que também fiquem sob a responsabilidade do MS.
Isso reforça que o objeto do contrato de repasse firmado com o Tecpar é de interesse estratégico para o MS, já que a sua não conclusão impacta diretamente no fornecimento de medicamentos cuja obrigação de compra é do próprio MS. Não se trata de um convênio tradicional entre entes federados, nos quais o convenente (Estado ou Município) toma recursos da União para a prestação de determinado serviço público de sua própria competência, dentro da tripartição de responsabilidades da união federativa (p.ex. construção de uma creche pelo município para o fornecimento de educação infantil, que é de responsabilidade do próprio município) . Nesses casos, a convergência de interesses típica dos convênios é mais genérica. 
Diferentemente, aqui o MS está patrocinando uma fábrica de laboratório de outro ente federado, para depois comprar medicamentos desse laboratório. E a responsabilidade para o fornecimento desses medicamentos é do próprio MS. Inegável, portanto, que o vínculo do MS com o atingimento do resultado é maior; deve vigiar para que o investimento no laboratório estadual garanta o fornecimento dos medicamentos pretendidos.
 Os investimentos realizados pelo MS devem estar atrelados a um compromisso de fabricação e de fornecimento pelo laboratório estadual de medicamentos do interesse do MS, a preços competitivos e por um prazo relativamente duradouro, o que se consegue, em regra, nas PDP.  De outra forma o convenente não teria qualquer amarra e poderia descontinuar a produção de determinado medicamento conforme a sua conveniência, independentemente de ser estratégico para o MS, que, como dito, pagou pela construção da fábrica.  Ou seja, a inexistência das PDP coloca em xeque a própria motivação do investimento federal na fábrica do Tecpar. 
Por isso, não é razoável o argumento do MS de que a aprovação do CR e das PDP são independentes. Ambos devem estar conectados e a manutenção das PDP deve ser condição para que a União invista recursos na fábrica do Tecpar.
Para além, se o contrato de repasse foi firmado para tornar o laboratório estadual apto ao atendimento de suas responsabilidades no âmbito das PDP, entende-se que os custos da União para tal aparelhamento deveriam ter sido considerados na análise da economicidade e da vantajosidade das propostas de PDP, conforme prevê o art. 16, IV, da Portaria de Consolidação GM/MS 5/2017, Anexo XCV.
Retomemos o caso do Trastuzumabe, objeto da Representação da Secex-Saúde/TCU (TC Processo 018.120/2018-0) . O valor unitário pactuado para o fornecimento do medicamento foi de R$ 1.293,10, representando um total de R$ 222.896.819,40, cf. Nota de Empenho 2018NE800336 (peça 1, p. 2, item 2) . Entretanto, esse não representa o custo total para a União com a PDP em questão, porque para que esta se concretize será necessário que ela injete recursos no laboratório estadual para a construção da planta. Verifica-se a partir do exposto que tais custos adicionais, deveriam ter sido considerados na análise da economicidade e da vantajosidade mencionada acima, como condição de comparação e seleção das diversas propostas de PDP apresentadas pelos laboratórios públicos. A exemplo, não se tem informação de que o MS esteja patrocinando a construção de fábrica para o Butantan, laboratório do Estado de São Paulo, com quem o MS também possui PDP firmada para o Trastuzumabe, dentro da qual, inclusive, o custo unitário é menor do que o praticado com o Tecpar (R$ 939,93, cf. peça 1, p. 8, item 51) .
No art. 23, III da Portaria de Consolidação GM/MS 5/2017, Anexo XCV, constam alguns critérios de desempate quando o número de propostas de PDP aprovadas quanto ao mérito for superior ao número de propostas cabíveis para aprovação; dentre eles: 1) os investimentos aplicados pelo parceiro privado para a execução da PDP; e 2) proposta de preço que tenha potencial de maior economia para o Ministério da Saúde. Deles se extrai o objetivo de selecionar a proposta que represente o menor ônus ao erário.
O Tecpar afirma que não haverá investimentos do parceiro privado, e que todos eles serão decorrentes do resultado do projeto na fase de transferência de tecnologia (peça 14, p.3, item 1.9) . Além disso, como visto, a parceria com o Tecpar encarrega a União de financiar a sua unidade produtiva. Verifica-se que os critérios mencionados no parágrafo anterior não foram considerados na redistribuição realizada pelo Ministro de Estado da Saúde, na Portaria GM/MS 542/2017.
DAS FRAGILIDADES NA CELEBRAÇÃO DO CONTRATO DE REPASSE 863.961/2017
No âmbito do Relatório de Acompanhamento (Racom) - TC Processo 029.033/2018-7, o Ministério da Saúde foi indagado sobre a adequação do Plano de Trabalho aprovado e sobre a existência de estudos de viabilidade que justificassem, entre outros: a escolha do local para a instalação da fábrica e as próprias dimensões desta.  Os parâmetros considerados na requisição foram os artigos 19 e 20 da Portaria Interministerial 424, de 30/12/2016:
Art. 19. O plano de trabalho, que será avaliado pelo concedente, conterá, no mínimo:
I - justificativa para a celebração do instrumento;
II - descrição completa do objeto a ser executado;
III - descrição das metas a serem atingidas;
IV - definição das etapas ou fases da execução;
V - compatibilidade de custos com o objeto a ser executado;
VI - cronograma de execução do objeto e cronograma de desembolso; e
VII - plano de aplicação dos recursos a serem desembolsados pelo concedente e da contrapartida financeira do proponente, se for o caso.
Art. 20. O plano de trabalho será analisado quanto à sua viabilidade e adequação aos objetivos do programa e, no caso das entidades privadas sem fins lucrativos, será avaliada sua qualificação técnica e capacidade operacional para gestão do instrumento, de acordo com critérios estabelecidos pelo órgão ou entidade repassador de recursos.
A resposta consta na peça 22, p. 1-8. Sobre a justificativa, descrição completa, definição de metas e etapas, cronograma de execução e desembolso e plano de aplicação (incisos I, II, III, IV, VI e VII) , o MS limitou-se a reproduzir o conteúdo do Plano de Trabalho, conforme preenchido pelo convenente. Com relação à compatibilidade dos custos (inciso V) , o MS informou que a estimativa de R$ 5.000,00 e R$ 7.000,00/m2 (varia de acordo com o tipo da edificação) é compatível com os valores de referência adotados no MS, sendo atualizados anualmente pelo IBGE/CEF/Sinapi para obras. Acrescentou que no Sistema de Propostas do Fundo Nacional de Saúde (Sisprofns) , teria sido calculado o valor por m2 para cada tipo de obra, mas não tivemos acesso ao referido sistema.
Quanto à existência de estudos de viabilidade, anteprojetos, pré-projetos etc. produzidos até o momento, o MS remeteu uma cópia de tela do Sisprofns em que constam elementos técnicos submetidos pelo Tecpar à época da aprovação do ajuste (peça 22, p. 15) .
Sobre as justificativas para a escolha da localidade de construção da fábrica - Maringá-PR, respondeu que não consta no Siconv informação a respeito.
Abaixo a análise realizada pelo MS sobre a proposta apresentada, cf. peça 14, p. 46-57:
A proposta de projeto apresentada pelo Instituto de Tecnologia do Paraná (TECPAR) , submetida ao número 97796417010/2017 no Sistema Propostas Fundo Nacional Saúde (SISPROFNS) , é composta por 01 (uma) meta: IMPLANTAÇÃO DO ALMOXARIFADO - O Tecpar não possui área central para armazenamento de insumos, matérias-primas, material de embalagem e produto acabado. Atualmente, o armazenamento é realizado de forma adaptada, em salas disponibilizadas para esse fim, sendo que o responsável pela gestão do material é da própria unidade produtora, não havendo uma forma centralizada para recebimento e expedição do material, armazenamento, controle de estoque, controle da data de validade. Identificou-se a necessidade de implantar um almoxarifado Central, capaz de receber, amostrar, armazenar e expedir matérias-primas, insumos, materiais de embalagem e produto acabado, atendendo os Requisitos de BPF estabelecidos pela ANVISA. A implantação de um almoxarifado central trará benefícios para a instituição, uma vez que permitirá melhor controle do material estocado, proverá condições ambientais adequadas para o armazenamento e otimizará a gestão dos recursos necessários para gerenciamento da produção. A proposta será atendida pelo montante de R$ 83.000.000,00 (oitenta e três milhões de reais) na categoria de despesa CAPITAL, distribuído em 04 (quatro) anos.
Note-se que a análise não faz qualquer reflexão sobre as dimensões, localidade, aderência do objeto a uma política ou programa do MS que demonstre mesmo que ao mínimo o interesse deste no financiamento do objeto. Aliás, na análise é considerado que o montante total de R$ 83 milhões seria utilizado apenas em uma meta: Implantação do Almoxarifado, o que revela dúvida, já que conforme informações anteriores, o Plano de Trabalho contempla na verdade três metas, e possui o valor total de R$ 82 milhões. No mínimo os pareceres enviados pelo Tecpar (peça 14, p. 46-57) estão desatualizados.
Nos pareceres técnicos colacionados na peça 14, p. 61-66, há menção de que o objeto é consonante com o Procis, o qual, no seu art. 2º, I, prevê como objetivo apoiar a modernização produtiva e gerencial. Entretanto nada mais preciso, como, por exemplo, o que se pretende produzir, qual a demanda atual do produto, a carência de fornecedores, o benefício específico ao final gerado para a sociedade, entre outros. As alegações são genéricas no sentido de que o Tecpar precisa da fábrica e que a fábrica é aderente aos objetivos do Procis.
Exsurgem dúvidas especialmente quanto à escolha da localidade para a construção da fábrica. Isso porque pelo próprio histórico de tramitação dos convênios de interesse do Tecpar, havia uma proposta inicial de ampliação da fábrica em Curitiba-PR (cf. item 9 acima) . E, pelo que consta nos autos, diante do insucesso na obtenção de terreno para o empreendimento, o instituto resolveu mudar a planta para Maringá-PR. Nesse momento preliminar não se pode afirmar se existem outras razões que de fato justifiquem a escolha da ulterior localidade. Isso é o que se busca esclarecer nesse processo.
O Tecpar possui parque tecnológico voltado à saúde nos campi Curitiba-PR e Araucária-PR (cidade da região metropolitana de Curitiba) -  https://goo.gl/a1Qw9U, acesso em 2/11/2018.  Em Maringá-PR possui apenas um laboratório de análise físico-química dedicado à área agroalimentar (Campus Codapar/Tecpar) e um laboratório de análises de fertilizantes (Campus Maringá) (peça 10) em funcionamento. O site do instituto menciona também o Campus Tecnoparque (que coincide com o objeto do CR em análise) , mas como algo em construção: 
No Campus TECNOPARQUE (em Maringá) será instalada a unidade de Produção de Medicamentos que se encontra em fase de construção. Estas instalações irão abrigar a produção do medicamento Bevacizumabe utilizado no tratamento de diversos tipos de câncer e degeneração macular. Esta é uma parceria público-privada entre o Tecpar e a Biocad.
Tanto o Tecpar quanto o Ministério da Saúde deixaram de apresentar razões técnico-econômico-financeiras que justificassem a opção da instalação da planta produtiva em Maringá-PR. Considerando que o núcleo de produção de medicamentos do instituto paranaense concentra-se na região de Curitiba-PR, a premissa, ao menos em análise preliminar, é a de que os recursos seriam melhor aproveitados em expansões ou novas construções próximas desse centro. Do ponto de vista operacional, poderiam ser aproveitadas estruturas pré-existentes de staff administrativo, controle de qualidade, gerenciamento de produção, equipes de segurança do trabalho, evitando-se assim a replicação de contratações de pessoal e terceirizados. Além disso, seriam menores os gastos com deslocamentos e com todos os facilities prediais (manutenção predial, vigilância, limpeza, manutenção de sistemas de ar condicionado, jardinagem, copeiragem, motoristas, contas de água e energia) . Adicionam-se ainda os aspectos logísticos - entrada de insumos e saída de produtos, notavelmente mais facilitados na capital do estado.
Reconhece-se, por outro lado, que o instituto obteve a doação do terreno no município de Maringá-PR (peça 14, p. 28-43 e 105-106) , o qual, obviamente, possui um valor a ser considerado na análise. O que se questiona aqui são as falhas na motivação do ato de escolha da localidade, representadas pela carência de elementos técnico-econômico-financeiros mínimos que a embasem. O que se grava porque dadas as estruturas pré-existentes, a escolha natural para a construção da fábrica seria a cidade de Curitiba-PR, ou proximidades, isso se a própria parceria fosse de interesse do MS tendo em vista os elementos apresentados nos itens 44-47.
Não se trata de usurpar as competências do gestor, o que não cabe ao TCU, mas de exigir que dentro do espaço de discricionariedade que a norma legal lhe reserva, o gestor consegue se desincumbir da obrigação de provar que a opção adotada é a que melhor atende ao interesse público.
A Portaria Interministerial 424/2016, em vários trechos, revela a necessidade de que seja demonstrada a viabilidade, o estudo de alternativas, e a aderência do objeto aos objetivos do programa de governo que lhe dá suporte:
Portaria Interministerial 424/2016:
Art. 5º (...) 
§ 2º Os critérios de elegibilidade e de prioridade deverão ser estabelecidos de forma objetiva, com base nas diretrizes e objetivos dos respectivos programas, visando atingir melhores resultados na execução do objeto, considerando, entre outros aspectos, a aferição da qualificação técnica e da capacidade operacional do convenente.
 (...) 
Art. 16. O proponente cadastrado manifestará seu interesse em celebrar os instrumentos regulados por esta Portaria mediante apresentação de proposta de trabalho no SICONV, em conformidade com o programa e com as diretrizes disponíveis no Sistema, que conterá, no mínimo:
I - descrição do objeto a ser executado;
II - justificativa contendo a caracterização dos interesses recíprocos, a relação entre a proposta apresentada e os objetivos e diretrizes do programa federal, e a indicação do público alvo, do problema a ser resolvido e dos resultados esperados; 
Art. 20. O plano de trabalho será analisado quanto à sua viabilidade e adequação aos objetivos do programa e, no caso das entidades privadas sem fins lucrativos, será avaliada sua qualificação técnica e capacidade operacional para gestão do instrumento, de acordo com critérios estabelecidos pelo órgão ou entidade repassador de recursos.
Art. 21
 (...) 
§12º Previamente à aceitação do projeto básico pela mandatária, para a execução de obras e serviços de engenharia enquadrados no inciso III do art. 3º desta Portaria, o proponente deverá apresentar estudo de alternativas de concepção de projeto, cuja análise pela mandatária é condicionante para a aprovação do projeto básico. 
 (grifos acrescidos) 
No caso em exame, todas as demais fases do CR serão desenvolvidas tendo por premissa a fixação da fábrica em Maringá-PR, sem que tal escolha basilar tenha sido justificada do ponto de vista técnico-econômico-financeiro. 
É necessário informar que o então Ministro de Estado da Saúde, Sr. Ricardo José Magalhães de Barros, responsável tanto pela emissão da questionada Portaria GM 542/2017 (vide itens 22-27, como o instituto paranaense) , como pela assinatura do CR em questão (peça 14, p. 98) , tem em Maringá-PR o seu reduto eleitoral. A seguir notícias que revelam o interesse do ex-Ministro com a canalização de recursos para a sua região:  
https://www.bemparana.com.br/noticia/barros-faz-triplicar-dinheiro-para-saude-em-seu-reduto-eleitoral-, acesso em 9/11/2018
https://www1.folha.uol.com.br/poder/2017/02/1857439-com-bens-declarados-de-r-18-mi-barros-virou-socio-de-area-de-r-56-mi.shtml, acesso em 9/11/2018
https://www.gazetadopovo.com.br/politica/parana/ricardo-barros-tenta-instalar-fabrica-de-derivados-de-sangue-em-maringa-00exjwjp295r4yda36zwjy22b/, acesso em 9/11/2018 
É importante também mencionar que no exercício de 2017, (período de gestão do Sr. Ricardo Barros - 12/5/2016 - 1º/4/2018) , do total de transferências voluntárias celebradas pelo MS na ação de governo 20K7 (R$ 253 milhões) , apenas o Estado do Paraná ficou com R$ 153 milhões. Em anos anteriores, o Estado tinha participado da ação com valores bem inferiores, R$ 11 milhões em 2015 e R$ 3 milhões em 2016.
Tais fatos fornecem indícios de que a escolha da localidade para a instalação da fábrica não atendeu a critérios técnicos e que, muito provavelmente, não é a que melhor atende ao interesse público. De todo modo, no Plano de Trabalho deveriam constar elementos técnicos que subsidiassem a escolha, o que, como visto, não ocorreu. 
Em ocasião análoga, o TCU determinou a paralisação das obras de implantação do corredor de transporte por BRT e do sistema inteligente de transporte na região sul de Palmas - -TO (Acórdão 460/2017-TCU-Plenário - Relator: André Luis de Carvalho) . Na decisão, o TCU impôs como condição para a continuidade das obras: 
 (...) a apresentação de estudos que demonstrassem:  a modelagem adequada e suficiente para aferir se há necessidade de expansão da capacidade do sistema de transporte público da cidade, além de, obrigatoriamente, avaliar possíveis alternativas menos onerosas que possam atender à demanda estimada, a exemplo da melhor gestão ou da distribuição de linhas de ônibus, da racionalização de trajetos, da integração física e tarifária, das mudanças urbanísticas que favoreçam o transporte não motorizado, entre outras opções, indicando, inclusive, os dados utilizados para a referida análise (...) 
No mesmo sentido, o Acórdão 2502/2018-TCU-Plenário - Relator: Bruno Dantas decidiu:
9.1. dar ciência ao Ministério das Cidades, nos termos do art. 7º da Resolução-TCU 265/2014, de que a seleção do Corredor de Ônibus M'Boi Mirim - Cachoeirinha, localizado no município de São Paulo/SP, pela pasta ministerial para receber aportes de recursos federais não foi realizada com a sustentação técnica necessária, tendo sido formalizada sem o atendimento a critérios mínimos de enquadramento e em desrespeito à exigência de motivação constante no art. 50, inciso VII, da Lei 9.784/1999 e ao princípio constitucional da eficiência; (grifo acrescido) 
Avançando um pouco para a configuração do interesse recíproco (art. 16, II) . Não fica claro de que modo o interesse da União será melhor atendido com a celebração do convênio. Como visto na seção precedente, o investimento na fábrica está atrelado à produção de medicamentos estratégicos para o SUS por meio das PDP. No âmbito destas, o MS paga ao laboratório estadual pelo medicamento adquirido, e depois distribui para as secretarias estaduais de saúde. Nesse sentido, sabendo-se que existem vários laboratórios públicos elegíveis para a produção de medicamentos e fornecimento ao MS, como, por exemplo, Biomanguinhos, Butantan, Funed, Bahiafarma, entre outros, nos quais, eventualmente, não seria necessário todo o investimento do MS no provimento de estruturas físicas; tais opções deveriam ser ao menos cogitadas e comparadas antes que fosse escolhido o Tecpar. Este, como visto no exemplo do item 45, referente ao Trastuzumabe, cobra mais caro pelo medicamento do que o Butantan, e, além disso, o MS terá que investir para dotar o laboratório paranaense de capacidade produtiva.
CONCLUSÃO
Diante dos fatos expostos, verifica-se que o contrato de repasse foi celebrado sem o atendimento de requisitos mínimos previstos na Portaria Interministerial 424/2016, art. 5º, §2º, 16, I e II, 19, I a VI, 20 e 21, §2º, caracterizado, dentre outros, a) pela não demonstração das alternativas técnicas cabíveis para o atendimento do objetivo do programa (sobretudo a localidade definida) , b) não caracterização precisa do interesse recíproco, contendo explicitamente o problema a ser resolvido, o público alvo e os resultados esperados; c) carência de elementos específicos na justificativa; d) ausência de análise técnica sobre a viabilidade e adequação do Plano de Trabalho aos objetivos do programa, tendo em vista, sobretudo, o seu manifesto relacionamento com as PDP firmadas entre o Tecpar e o Ministério da Saúde.
Tais irregularidades representam vício de motivação na celebração do CR, dever de todo gestor público, da exegese da Lei 9.784/1999, art. 2º, caput e parágrafo único, VII. Segundo Celso Antônio Bandeira de Mello, em Curso de Direito Administrativo, 33ª edição, São Paulo:2016, Editora Malheiros, p. 412:
a motivação integra a formalização do ato, sendo um requisito formalístico dele. É a exposição dos motivos, a fundamentação na qual são enunciados (a) a regra de Direito habilitante, (b) os fatos em que o agente se estribou para decidir e, muitas vezes, obrigatoriamente (c) a enunciação da relação de pertinência lógica entre os fatos ocorridos e o ato praticado. Não basta, pois, em uma imensa variedade de hipóteses, apenas aludir ao dispositivo legal que o agente tomou como base para editar o ato. Na motivação transparece aquilo que o agente apresenta como "causa" do ato administrativo. (grifo acrescido) 
Em especial, a escolha da localidade para a instalação da fábrica - Maringá-PR, revela claros indícios de violação à finalidade do ato de celebração do contrato de repasse, com desvio de poder tanto pela configuração de conduta contrária ao interesse público, como por ser diferente de sua finalidade aparente. 
Ademais, da análise global da situação não ficou claro que para o MS e para a União a opção mais vantajosa frente a outras alternativas possíveis para a produção dos medicamentos relacionados na tabela 2 é a celebração da PDP com o Tecpar, tendo em vista que além de pagar pelo valor do medicamento, a União terá que arcar com a provisão da própria estrutura do laboratório estadual por meio de repasses diretos - isso considerando que existem outros laboratórios públicos, como a própria Fiocruz, pertencente à União, que também podem fornecer o produto. 
Por fim, conforme demonstrado nos itens 11-29, há riscos manifestos de que as PDP celebradas com o Tecpar para a produção dos medicamentos na planta de Maringá-PR serão anuladas por graves vícios de legalidade. Em tal hipótese, os eventuais recursos dispendidos na fábrica poderão se tornar inservíveis ou de pouca utilidade.
Assim, cabe a este Tribunal, no exercício de suas prerrogativas constitucionais, suspender o contrato de repasse em questão, uma vez presentes os requisitos necessários à concessão da liminar ora pleiteada, a fim de que a) os vícios do Plano de Trabalho sejam corrigidos, sobretudo no que tange à escorreita motivação e observância do interesse público e da União no repasse; b) se apure a legalidade das PDP relacionadas na tabela 2, e os efeitos concretos das suas anulações no presente contrato de repasse.
DA NECESSIDADE DE MEDIDA CAUTELAR
Requisitos para Concessão de Medida Cautelar (art. 276 do RI/TCU, art. 22, parágrafo único, da Resolução - TCU 259/2014, e Portaria - Segecex 12/2016) :
h) Houve a perda do objeto? Não.
2.h.1. O Contrato de Repasse (CR) 863.961/2017 (Processo n. 105104/2017) está vigente, e a entidade convenente está trabalhando nos projetos para a liberação da cláusula suspensiva.
i) Há a plausibilidade jurídica? Sim.
2.i.1. Conforme análise realizada nos itens 48-67, o contrato de repasse foi celebrado sem elementos técnicos mínimos que demonstrassem que se trata da melhor escolha frente a outras alternativas possíveis, em descumprimento à Portaria Interministerial 424/2016, aos princípios da eficiência, da impessoalidade, com carência de motivação e possível desvio de poder na escolha da localidade para a instalação do seu objeto. Além disso, o CR está atrelado a oito PDP firmadas entre o MS e o Tecpar, sendo que seis delas correm sérios riscos de serem anuladas por vícios de legalidade, hipótese em que os investimentos realizados no laboratório paranaense podem se tornar inservíveis ou de pouco proveito, em evidente dano ao erário (itens 11-29) .
j) Há o perigo da demora  (perigo de dano irreparável, caracterizado pela urgência, pelo fundado receio de grave lesão ao Erário e/ou ao interesse público, ou pelo risco de ineficácia da decisão de mérito) ? Sim.
2.j.1. O contrato de repasse está em condição suspensiva, aguardando apresentação e respectiva aprovação dos projetos de engenharia para que tenha os recursos liberados. Não se sabe ao certo quando isso poderá ocorrer. De todo modo, considerando que a matéria aqui tratada envolve certa complexidade, que depende em grande parte da análise da regularidade das PDP, que é conduzida em outro processo a cargo da Secex-Saúde (TC Processo 018.120/2018-0) , o qual ainda está em fase de cautelar e não possui previsão para a conclusão do mérito; é bastante provável que até a decisão de mérito já tenha havido liberação de recursos por parte do Ministério da Saúde e o início da obra.
k) Há o perigo da demora inverso (perigo de dano irreparável à unidade jurisdicionada caracterizado pelo dano resultante da adoção da cautelar ser superior àquele que se pretende evitar) ?  Não.
2.k.1. Ainda não houve celebração de contrato com particular para a realização da obra, de modo que a interrupção pudesse gerar algum tipo de prejuízo por danos causados ao particular; assim também não haverá paralisação de obras, mas apenas, a interrupção de projetos, o que é sim prejudicial, mas longe da proporção da paralisação de uma obra. Além disso, não há qualquer risco imediato ao fornecimento e medicamentos para o SUS, vez que tal não depende da continuidade do CR.
Nesse sentido, com base no art. 276, § 2º, do Regimento Interno/TCU, será proposta a realização de oitiva do Ministério da Saúde para, no prazo de até 5 dias úteis - manifestar-se sobre os fatos apontados nesta representação, no que tange ao Contrato de Repasse 863.961/2017 (Processo n. 105104/2017) , firmado entre o Ministério da Saúde e o Instituto de Tecnologia do Paraná (Tecpar) , especialmente quanto a:
l) Aprovação do Plano de Trabalho sem o atendimento de requisitos mínimos previstos na Portaria Interministerial 424/2016, art. 5º, §2º, 16, I e II, 19, I a VI, 20 e 21, §2º, caracterizado, dentre outros, a) pela não demonstração das alternativas técnicas cabíveis para o atendimento do objetivo do programa (sobretudo a localidade definida) , b) não caracterização precisa do interesse recíproco, contendo explicitamente o problema a ser resolvido, o público alvo e os resultados esperados; c) carência de elementos específicos na justificativa; d) ausência de análise técnica sobre a viabilidade e adequação do Plano de Trabalho aos objetivos do programa, tendo em vista, sobretudo, o seu manifesto relacionamento com as PDP firmadas entre o Tecpar e o Ministério da Saúde;
m) Não contabilização dos valores investidos no contrato de repasse em questão quando da análise das PDP firmadas com o Tecpar para a produção dos medicamentos relacionados na tabela 2 desta instrução, tendo em vista que além dos valores pagos na aquisição dos medicamentos pelo Ministério, no âmbito das PDP, este terá que financiar a construção da fábrica para o Tecpar;
n) Diligenciar, com base no art. 157 do RI/TCU, o Ministério da Saúde e o Instituto de Tecnologia do Paraná (Tecpar) , para que informem, no prazo máximo de 5 dias úteis, quais serão os impactos da anulação das PDP formalizadas nos Termos de Compromisso 7/2017 (Adalimumabe) , 9/2017 (Etarnecepte) , 8/2017 (Bevacizumabe) , 10/2017 (Infliximabe) , 12/2017 (Trastuzumabe) e 11/2017 (Rituximabe) no objeto do Contrato de Repasse 863.961/2017, considerando, dentre outros: a) se é possível o aproveitamento da fábrica (edificações e equipamentos) para outros fins, e se sim, quais seriam esses usos; 
o) Diligenciar o Ministério da Saúde, nos mesmos termos e prazo do item anterior, para que responda o seguinte: no caso da anulação das PDP informadas no item anterior, remanescerá o interesse do Ministério com a construção da fábrica de medicamentos biológicos para o laboratório de Maringá-PR, tendo em vista que este num futuro próximo não estará habilitado para fornecimento dos medicamentos pleiteados nas PDP?
PROPOSTA DE ENCAMINHAMENTO
Ante o exposto, submetem-se os autos à consideração superior, propondo:
p) conhecer da presente representação, satisfeitos os requisitos de admissibilidade previstos nos arts. 237, V, c/c art. 246 do Regimento Interno deste Tribunal; para no mérito considerá-la procedente;
determinar, nos termos do art. 276, § 2º, do Regimento Interno/TCU, a oitiva do Ministério da Saúde para, no prazo de até 5 dias úteis - manifestar-se sobre os fatos apontados na presente representação, no que tange ao Contrato de Repasse 863.961/2017 (Processo n. 105104/2017) , firmado entre o Ministério da Saúde e o Instituto de Tecnologia do Paraná (Tecpar) , especialmente quanto a:
q) Aprovação do Plano de Trabalho sem o atendimento de requisitos mínimos previstos na Portaria Interministerial 424/2016, art. 5º, §2º, 16, I e II, 19, I a VI, 20 e 21, §2º, caracterizado, dentre outros, a) pela não demonstração das alternativas técnicas cabíveis para o atendimento do objetivo do programa (sobretudo a localidade definida) , b) não caracterização precisa do interesse recíproco, contendo explicitamente o problema a ser resolvido, o público alvo e os resultados esperados; c) carência de elementos específicos na justificativa; d) ausência de análise técnica sobre a viabilidade e adequação do Plano de Trabalho aos objetivos do programa, tendo em vista, sobretudo, o seu manifesto relacionamento com as PDP firmadas entre o Tecpar e o Ministério da Saúde;
r) Não contabilização dos valores investidos no contrato de repasse em questão quando da análise das PDP firmadas com o Tecpar para a produção dos medicamentos relacionados na tabela 2 desta instrução, tendo em vista que além dos valores pagos na aquisição dos medicamentos pelo Ministério, no âmbito das PDP, este terá que financiar a construção da fábrica para o Tecpar;
s) Diligenciar, com base no art. 157 do RI/TCU, o Ministério da Saúde e o Instituto de Tecnologia do Paraná (Tecpar) , para que informem e evidenciem, no prazo máximo de 5 dias úteis, quais serão os impactos da anulação das PDP formalizadas nos Termos de Compromisso 7/2017 (Adalimumabe) , 9/2017 (Etarnecepte) , 8/2017 (Bevacizumabe) , 10/2017 (Infliximabe) , 12/2017 (Trastuzumabe) e 11/2017 (Rituximabe) no objeto do Contrato de Repasse 863.961/2017, considerando, dentre outros: a) se é possível o aproveitamento da fábrica (edificações e equipamentos) para outros fins, e se sim, quais seriam esses usos; 
t) Diligenciar o Ministério da Saúde, nos mesmos termos e prazo do item anterior, para que responda o seguinte: no caso da anulação das PDP informadas no item anterior, remanescerá o interesse do Ministério com a construção da fábrica de medicamentos biológicos para o laboratório de Maringá-PR, tendo em vista que este num futuro próximo não estaria habilitado para fornecimento dos medicamentos pleiteados nas PDP?;
Encaminhar cópia desta instrução ao Ministério da Saúde e ao Tecpar, a fim de subsidiar as respostas requeridas.
2.	O então relator, Exmo. Ministro Augusto Nardes, declarou o seu impedimento para relatar o presente processo, nos termos do Despacho acostado à peça 30.
3.	Após ter sido sorteado relator (peça 31) , acolhi parcialmente a proposta lançada pela unidade técnica e determinei a promoção de diligência ao Ministério da Saúde e ao Tecpar, bem como a realização de oitiva prévia do referido Ministério, nos termos do Despacho transcrito a seguir (peça 32) :
		Tratam os autos de representação de equipe de fiscalização da então Secretaria de Controle Externo no estado do Paraná (atual Sec-PR) designada para acompanhamento sistemático dos repasses de recursos federais ao estado do Paraná, com fundamento no art. 246 do Regimento Interno/TCU, tendo como objeto o Contrato de Repasse (CR) 863.961/2017 (Processo n. 105104/2017) , firmado entre o Ministério da Saúde e o Tecpar, com vistas, em resumo, à construção do Centro de Biotecnologia Industrial em Maringá, para o desenvolvimento e a produção de medicamentos biológicos e a incorporação de tecnologias e medicamentos de interesse estratégico do Sistema Único de Saúde, totalizando R$ 82.000.000,00 (oitenta e dois milhões de reais) , sem contrapartida.
2. 	A equipe de fiscalização noticia, em síntese, fragilidades na celebração do ajuste e sua ligação com as parcerias de desenvolvimento produtivo (PDPs) firmadas entre o referido Ministério e o Tecpar. Relevante mencionar, por oportuno, que a legalidade de uma delas, PDP específica referente ao medicamento trastuzumabe (TC Processo 018.120/2018-0) , encontra-se em exame no âmbito do Tribunal, tendo sido suspensa cautelarmente, pelo Acórdão 2300/2018-TCU-Plenário, de minha relatoria. 
3.	A unidade técnica esclarece em sua instrução que as PDPs são operacionalizadas da seguinte forma: a) o MS divulga uma lista contendo relação de medicamentos de interesse estratégico do SUS e que podem ser objeto de PDP; b) laboratórios públicos juntamente com parceiros privados devem apresentar propostas para a produção dos medicamentos elegíveis contidos na lista, contendo a estratégia da produção, cronograma etc.; c) as propostas são submetidas à análise técnica, a qual deve obedecer ao rito previsto na Portaria de Consolidação GM/MS 5/2017 (a análise e a avaliação da proposta de projeto de PDP são realizadas pelas Comissões Técnicas de Avaliação e pelo Comitê Deliberativo) ; d) uma vez aprovada a proposta de PDP, passa-se às demais etapas. 
4.	A Sec-PR informa que parte das PDPs corre o risco de não se concretizar, tendo em vista o já citado acórdão no qual é questionada a legitimidade da parceria celebrada para a produção do medicamento Trastuzumabe; problemas de desatendimento do rito previsto para a aprovação da PDP; possível sobrepreço na aquisição do medicamento, dentre outras ocorrências. 
5.	Nesse contexto, a unidade técnica informa que, embora a mencionada cautelar se restrinja a medicamento específico, os vícios apontados naquela parceria poderiam se estender a outras previstas para serem desenvolvidas na planta de Maringá/PR.
6.	Passo a decidir. 
7.	Preliminarmente, acolho, por seus fundamentos, a instrução da Sec-PR (peça 24) , que contou com a anuência do seu escalão dirigente (peças 25 e 26) , e conheço da representação, nos termos propostos, por adimplir os requisitos de admissibilidade aplicáveis à espécie.
8.	Quanto ao mérito da representação e à medida cautelar pleiteada, verifico que as informações trazidas aos autos, embora suficientes para embasar o conhecimento da causa, não permitem adentrar, com segurança, o exame quanto à inequívoca ocorrência de ilicitudes, eis que ausentes informações pormenorizadas e atuais sobre as ações em curso no âmbito do Ministério da Saúde e do Tecpar.
9.	Desse modo, reportando-me ao art. 276 do Regimento Interno/TCU, entendo ser mais consentânea, no momento, conforme proposto pela zelosa SEC-PR, a promoção da oitiva prévia, à luz do disposto no § 2º do referido diploma.
10.	A medida, ao mesmo tempo em que não traz maiores prejuízos à eficácia de eventual decisão cautelar caso os argumentos apresentados não sejam aptos a elidir os supostos vícios apontados, visa a garantir a ampla defesa às entidades jurisdicionadas e a seus gestores, permitindo que a análise final considere, porventura, aspectos não evidenciados na inicial.
11.	 Assim, manifestando concordância parcial com a Sec-PR, determino, em sede de cognição preliminar, com fulcro no § 2º do art. 276 do Regimento Interno do TCU, a oitiva prévia do Ministério da Saúde, para que, no prazo de 05 (cinco) dias, prorrogável por igual período, contado da notificação, com o alerta sobre a possibilidade de o Tribunal vir a adotar a medida pleiteada se confirmadas eventuais irregularidades, pronuncie se, nos termos propostos, acerca da existência dos pressupostos da cautelar (plausibilidade jurídica, perigo da demora e perigo da demora reverso - item 74, peça 24) e dos indícios de irregularidades indicados na instrução preliminar que lhe será encaminhada por cópia, especialmente quanto a:
2. Aprovação do Plano de Trabalho sem o atendimento de requisitos mínimos previstos na Portaria Interministerial 424/2016, art. 5º, §2º, 16, I e II, 19, I a VI, 20 e 21, §2º, caracterizado, dentre outros, i) pela não demonstração das alternativas técnicas cabíveis para o atendimento do objetivo do programa (sobretudo a localidade definida) , ii) não caracterização precisa do interesse recíproco, contendo explicitamente o problema a ser resolvido, o público alvo e os resultados esperados; iii) carência de elementos específicos na justificativa; iv) ausência de análise técnica sobre a viabilidade e adequação do Plano de Trabalho aos objetivos do programa, tendo em vista o manifesto relacionamento com as PDP firmadas entre o Tecpar e o Ministério;
2. Não contabilização dos valores investidos no contrato de repasse em questão quando da análise das PDPs firmadas com o Tecpar para a produção dos medicamentos relacionados na tabela 2 da instrução (peça 24) , tendo em vista que, além dos valores pagos na aquisição e incorporação da tecnologia dos medicamentos pelo Ministério, no âmbito das PDPs, este terá que financiar a construção da fábrica para o Tecpar.
12.	Em acréscimo, autorizo, com fundamento no art. 157 do Regimento Interno/TCU, a realização de diligência ao Ministério da Saúde e ao Tecpar, para que informem e evidenciem, no prazo de 5 (cinco) dias, prorrogável por igual período, contado da notificação, quais seriam os impactos da anulação das PDPs formalizadas nos Termos de Compromisso 7/2017 (Adalimumabe) , 9/2017 (Etarnecepte) , 8/2017 (Bevacizumabe) , 10/2017 (Infliximabe) , 12/2017 (Trastuzumabe) e 11/2017 (Rituximabe) , no objeto do Contrato de Repasse 863.961/2017, considerando, dentre outros: a) se é possível o aproveitamento da fábrica (edificações e equipamentos) para outros fins, e se sim, quais seriam esses usos.
13.	Autorizo também a promoção de diligência específica ao Ministério da Saúde, nos termos do prazo concedido no item anterior, para que responda se, no caso de possível anulação das PDPs informadas, remanescerá o interesse do Ministério com a construção da fábrica de medicamentos biológicos para o laboratório de Maringá/PR, tendo em vista que este, conforme noticiado pela SEC-PR, num futuro próximo, não estaria habilitado para fornecimento dos medicamentos pleiteados nas parcerias.
14.	Por fim, deve ser encaminhada cópia da instrução da unidade técnica (peça 24) ao Ministério da Saúde e ao Tecpar, a fim de subsidiar as respostas requeridas. 
	À SEC-PR, para as providências a seu cargo, ficando autorizada a Segecex, por meio de suas subunidades e em atendimento à alteração na estrutura da Secretaria do Tribunal, a redistribuir o presente processo para a específica secretaria de controle externo de que trata os arts. 37 e 38 da Resolução TCU 305/2018, se for o caso.
4.	Promovidas as medidas processuais pertinentes, os autos foram analisados, após redistribuição, no âmbito da Secretaria de Controle Externo da Saúde, por meio da instrução acostada à peça 51, transcrita parcialmente a seguir, cuja proposta de encaminhamento contou com a anuência do escalão dirigente da referida unidade técnica especializada (peças 52/53) :
	Cuidam os autos de representação da unidade técnica, com base no art. 246 do Regimento Interno do TCU, em virtude da detecção de riscos de dano ao Erário na execução do Contrato de Repasse (CR) 863.961/2017 (Processo 105104/2017) , firmado entre o Ministério da Saúde e o Instituto de Tecnologia do Paraná (Tecpar) . O problema foi identificado durante a fase de planejamento do Relatório de Acompanhamento (Racom) - TC Processo 029.033/2018-7, que tem por objetivo avaliar a regularidade na condução do mencionado contrato de repasse e de mais dois, os CR 863.780/2017 e 863.778/2017, todos eles tendo o Ministério da Saúde como unidade concedente e executados no Estado do Paraná. 
2. 	O CR 863.961/2017 tem por objetivo a construção do Centro de Biotecnologia Industrial do Tecpar em Maringá para desenvolver e produzir medicamentos biológicos e incorporar tecnologias e medicamentos de interesse estratégico ao SUS. O valor do ajuste é R$ 82.000.000,00, sem contrapartida. Foram empenhados R$ 2.000.000,00 (2017NE800816) , sendo que o restante será incluído em empenhos complementares em cada exercício financeiro (conforme item "V - DESCRIÇÃO FINANCEIRA E ORÇAMENTÁRIA" do CR, peça 14, p. 87) . 
A representação decorre de fragilidades na celebração do ajuste e de sua ligação com parcerias de desenvolvimento produtivo (PDP) firmadas entre o Ministério da Saúde e o Tecpar para a produção de "anticorpos monoclonais e etanercept". O Centro de Biotecnologia Industrial do Tecpar em Maringá/PR, objeto do CR, tem por objetivo prover o instituto paranaense da estrutura necessária para a produção dos medicamentos objeto das PDP. 
Ocorre que a legalidade de tais parcerias vêm sendo questionada por este Tribunal, sendo que uma delas já chegou a ser suspensa cautelarmente pelo Acórdão 2300/2018-TCU-Plenário (Relator: Aroldo Cedraz) - referente ao Trastuzumabe - TC Processo 018.120/2018-0. Uma vez declaradas ilegais tais parcerias, há risco de que os investimentos eventualmente realizados na fábrica se tornem inservíveis, já que o Tecpar não será demandado a produzir os medicamentos para os quais deseja se aparelhar. Nesse sentido, é provável que os recursos sejam desperdiçados em estruturas e equipamentos futuramente considerados de pouca ou nenhuma utilidade. 
Relata-se que a presente instrução ficou sob a responsabilidade técnica da SecexSaúde, e não mais da então Secex-PR, hoje SEC-PR, em decorrência das alterações promovidas na estrutura organizacional da Secretaria-Geral de Controle Externo (Segecex) , consoante Portaria Segecex 12/2019, cujo artigo 38 informa as competências das unidades do TCU nos estados, dentre as quais não mais se insere a instrução regular de processos de controle externo. A representação foi encaminhada à SecexSaúde em 2/4/2019.
HISTÓRICO
A instrução preliminar à oitiva que ora se analisa verificou que (peça 24, p. 15-16) : o contrato de repasse foi celebrado sem o atendimento de requisitos mínimos previstos na Portaria Interministerial 424/2016, art. 5º, § 2º, 16, I e II, 19, I a VI, 20 e 21, § 2º, caracterizado, dentre outros, pela a) não demonstração das alternativas técnicas cabíveis para o atendimento do objetivo do programa (sobretudo a localidade definida) ; b) não caracterização precisa do interesse recíproco, contendo explicitamente o problema a ser resolvido, o público alvo e os resultados esperados; c) carência de elementos específicos na justificativa; d) ausência de análise técnica sobre a viabilidade e adequação do Plano de Trabalho aos objetivos do programa, tendo em vista, sobretudo, o seu manifesto relacionamento com as PDP firmadas entre o Tecpar e o Ministério da Saúde. 
Informou-se também, naquela ocasião (peça 24, p. 14) , que o então Ministro de Estado da Saúde, Sr. Ricardo José Magalhães de Barros, responsável tanto pela emissão da questionada Portaria GM 542/2017 (vide itens 22-27 da mencionada instrução, como o instituto paranaense) , como pela assinatura do CR em questão (peça 14, p. 98) , tem em Maringá-PR o seu reduto eleitoral. A seguir notícias que revelam o interesse do ex-Ministro com a canalização de recursos para a sua região: 
	https://www.bemparana.com.br/noticia/barros-faz-triplicar-dinheiro-para-saude-em-seureduto-eleitoral-, acesso em 9/11/2018 
	https://www1.folha.uol.com.br/poder/2017/02/1857439-com-bens-declarados-de-r-18- mi-barros-virou-socio-de-area-de-r-56-mi.shtml, acesso em 9/11/2018
	https://www.gazetadopovo.com.br/politica/parana/ricardo-barros-tenta-instalar-fabricade-derivados-de-sangue-em-maringa-00exjwjp295r4yda36zwjy22b/, acesso em 9/11/2018 63. 
É importante também mencionar que, no exercício de 2017 (período de gestão do Sr. Ricardo Barros - 12/5/2016 - 1º/4/2018) , do total de transferências voluntárias celebradas pelo MS na ação de governo 20K7 [Apoio à Modernização do Parque Produtivo Industrial da Saúde] (R$ 253 milhões) , apenas o Estado do Paraná ficou com R$ 153 milhões (60,47% dos recursos) . Em anos anteriores, o Estado tinha participado da ação com valores bem inferiores, R$ 11 milhões em 2015 e R$ 3 milhões em 2016.  
A escolha da localidade para a instalação da fábrica - Maringá-PR - revela claros indícios de que a escolha da localidade para a instalação da fábrica não atendeu a critérios técnicos e que, muito provavelmente, não é a que melhor atende ao interesse público, pois, no Plano de Trabalho deveriam constar elementos técnicos que subsidiassem a escolha, o que, como visto, não ocorreu. Vislumbra-se violação à finalidade do ato de celebração do contrato de repasse, com desvio de poder tanto pela configuração de conduta contrária ao interesse público, como por ser diferente de sua finalidade aparente. As irregularidades representam vício de motivação na celebração do CR, dever de todo gestor público, da exegese da Lei 9.784/1999, art. 2º, caput e parágrafo único, VII. 
Ademais, da análise global da situação não ficou claro que para o MS e para a União a opção mais vantajosa frente a outras alternativas possíveis para a produção dos medicamentos relacionados na tabela 2 citada naquela instrução (lista de oito medicamentos objeto de Termo de Compromisso com o Tecpar) é a celebração da PDP com o Tecpar, tendo em vista que além de pagar pelo valor do medicamento, a União terá que arcar com a provisão da própria estrutura do laboratório estadual por meio de repasses diretos - isso considerando que existem outros laboratórios públicos, como a própria Fiocruz, pertencente à União, que também podem fornecer o produto. 
Por fim, entendendo presentes os requisitos para a concessão de medida cautelar (peça 24, p. 16-18) , o auditor responsável sugeriu ao Tribunal:
	 	a) conhecer da presente representação, satisfeitos os requisitos de admissibilidade previstos nos arts. 237, V, c/c art. 246 do Regimento Interno deste Tribunal para, no mérito, considerá-la procedente.
77.	 determinar, nos termos do art. 276, § 2º, do Regimento Interno/TCU, a oitiva do Ministério da Saúde para, no prazo de até 5 dias úteis - manifestar-se sobre os fatos apontados na presente representação, no que tange ao Contrato de Repasse 863.961/2017 (Processo n. 105104/2017) , firmado entre o Ministério da Saúde e o Instituto de Tecnologia do Paraná (Tecpar) , especialmente quanto a: 
 	a) Aprovação do Plano de Trabalho sem o atendimento de requisitos mínimos previstos na Portaria Interministerial 424/2016, art. 5º, §2º, 16, I e II, 19, I a VI, 20 e 21, §2º, caracterizado, dentre outros, i) pela não demonstração das alternativas técnicas cabíveis para o atendimento do objetivo do programa (sobretudo a localidade definida) ; ii) não caracterização precisa do interesse recíproco, contendo explicitamente o problema a ser resolvido, o público alvo e os resultados esperados; iii) carência de elementos específicos na justificativa; iv) d) ausência de análise técnica sobre a viabilidade e adequação do Plano de Trabalho aos objetivos do programa, tendo em vista, sobretudo, o seu manifesto relacionamento com as PDP firmadas entre o Tecpar e o Ministério da Saúde;
	b) Não contabilização dos valores investidos no contrato de repasse em questão quando da análise das PDP firmadas com o Tecpar para a produção dos medicamentos relacionados na tabela 2 daquela instrução, tendo em vista que além dos valores pagos na aquisição dos medicamentos pelo Ministério, no âmbito das PDP, este terá que financiar a construção da fábrica para o Tecpar.
c) Diligenciar, com base no art. 157 do RI/TCU, o Ministério da Saúde e o Instituto de Tecnologia do Paraná (Tecpar) , para que informem e evidenciem, no prazo máximo de 5 dias úteis, quais serão os impactos da anulação das PDP formalizadas nos Termos de Compromisso 7/2017 (Adalimumabe) , 9/2017 (Etarnecepte) , 8/2017 (Bevacizumabe) , 10/2017 (Infliximabe) , 12/2017 (Trastuzumabe) e 11/2017 (Rituximabe) no objeto do Contrato de Repasse 863.961/2017, considerando, dentre outros: se é possível o aproveitamento da fábrica (edificações e equipamentos) para outros fins e, se sim, quais seriam esses usos. 
d) Diligenciar o Ministério da Saúde, nos mesmos termos e prazo do item anterior, para que responda o seguinte: no caso da anulação das PDP informadas no item anterior, remanescerá o interesse do Ministério com a construção da fábrica de medicamentos biológicos para o laboratório de Maringá-PR, tendo em vista que este, num futuro próximo, não estaria habilitado para fornecimento dos medicamentos pleiteados nas PDP? 
À peça 32, o Ministro Relator conheceu da representação e destacou, quanto ao mérito e à medida cautelar pleiteada, que as informações trazidas aos autos, embora suficientes para embasar o conhecimento da causa, não permitiam adentrar, com segurança, o exame quanto à inequívoca ocorrência de ilicitudes, eis que ausentes informações pormenorizadas e atuais sobre as ações em curso no âmbito do Ministério da Saúde e do Tecpar.
Assim, manifestando concordância parcial com a proposta da unidade técnica, determinou, em sede de cognição preliminar, com fulcro no § 2º do art. 276 do Regimento Interno do TCU, a oitiva prévia do Ministério da Saúde, para que, no prazo de 05 (cinco) dias, prorrogável por igual período, contado da notificação, com o alerta sobre a possibilidade de o Tribunal vir a adotar a medida pleiteada se confirmadas eventuais irregularidades, pronunciasse se, nos termos propostos, acerca da existência dos pressupostos da cautelar (plausibilidade jurídica, perigo da demora e perigo da demora reverso - item 74, peça 24) e dos indícios de irregularidades indicados na instrução preliminar, especialmente quanto a (peça 32, p. 2) : 
	a) Aprovação do Plano de Trabalho sem o atendimento de requisitos mínimos previstos na Portaria Interministerial 424/2016, art. 5º, §2º, 16, I e II, 19, I a VI, 20 e 21, §2º, caracterizado, dentre outros, i) pela não demonstração das alternativas técnicas cabíveis para o atendimento do objetivo do programa (sobretudo a localidade definida) , ii) não caracterização precisa do interesse recíproco, contendo explicitamente o problema a ser resolvido, o público alvo e os resultados esperados; iii) carência de elementos específicos na justificativa; iv) ausência de análise técnica sobre a viabilidade e adequação do Plano de Trabalho aos objetivos do programa, tendo em vista o manifesto relacionamento com as PDP firmadas entre o Tecpar e o Ministério; 
	b) Não contabilização dos valores investidos no contrato de repasse em questão quando da análise das PDPs firmadas com o Tecpar para a produção dos medicamentos relacionados na tabela 2 da instrução (peça 24) , tendo em vista que, além dos valores pagos na aquisição e incorporação da tecnologia dos medicamentos pelo Ministério, no âmbito das PDPs, este terá que financiar a construção da fábrica para o Tecpar. 
Em acréscimo, autorizou, com fundamento no art. 157 do Regimento Interno/TCU, a realização de diligência ao Ministério da Saúde e ao Tecpar, para que informassem e evidenciassem, no prazo de 5 (cinco) dias, prorrogável por igual período, contado da notificação, quais seriam os impactos da anulação das PDPs formalizadas nos Termos de Compromisso 7/2017 (Adalimumabe) , 9/2017 (Etarnecepte) , 8/2017 (Bevacizumabe) , 10/2017 (Infliximabe) , 12/2017 (Trastuzumabe) e 11/2017 (Rituximabe) , no objeto do Contrato de Repasse 863.961/2017, considerando, dentre outros: se é possível o aproveitamento da fábrica (edificações e equipamentos) para outros fins, e se sim, quais seriam esses usos. 
Autorizou também a promoção de diligência específica ao Ministério da Saúde, nos termos do prazo concedido no item anterior, para que respondesse se, no caso de possível anulação das PDPs informadas, remanescerá o interesse do Ministério com a construção da fábrica de medicamentos biológicos para o laboratório de Maringá/PR, tendo em vista que este, conforme noticiado pela unidade técnica, num futuro próximo, não estaria habilitado para fornecimento dos medicamentos pleiteados nas parcerias.
EXAME TÉCNICO
Preliminarmente, assente-se que a presente análise ater-se-á aos pontos relacionados à cautelar pleiteada pela unidade técnica. Assim, das respostas e documentos encaminhados pelas jurisdicionadas somente será mencionado, neste momento processual, aquilo que guardar estrita relação com a aludida medida de urgência. Todo o restante será avaliado por ocasião da instrução de mérito.
Realizadas, por meio do Ofício 0434/2019-TCU/Sec-PR, de 12/3/2019 (peça 34) , a oitiva e a diligência ao MS determinada pelo relator e promovida a diligência ao Tecpar, por meio do Ofício 0435/2019-TCU/Sec-PR, de 12/3/2019 (peça 33) , o Ministério da Saúde (MS) encaminhou a documentação constante das peças 47-49, totalizando 150 páginas. Já o Tecpar encaminhou o Ofício DE/PRE/055/2019, presente à peça 46, contendo 12 páginas.
Em sua resposta à primeira parte dos questionamentos da oitiva (peça 32, p. 2, parágrafo 11, item "a") , o MS esclarece, por meio da Nota Informativa 2/2019-DECIIS/SCTIE/MS, em suma (grifos acrescidos) :
	(...) 
 	3. Para que todas as regras e procedimentos estabelecidos na referida Portaria fossem devidamente cumpridos, no decorrer dos anos 2017 e 2018, todos os órgãos e entidades da Administração Pública Federal tiveram que promover atualizações de seus instrumentos e sistema informatizados que tenham por objeto a gestão de transferência de recursos públicos. (peça 49, p. 87) 
	(...) 
 	8. [...] impende ressaltar que a Coordenação Geral da Plataforma Tecnológica de Transferências Voluntárias- CGPTV do Departamento de Transferências Voluntárias - DETRV do Ministério do Planejamento, comunicou que, em razão da determinação contida no Acórdão TCU 437/2018, a partir da última semana de janeiro/2019, começaram a ser implementadas alterações no SICONV para adequá-lo aos termos do que determina a Portaria 424/2016. Segundo e-mail [...] que acompanha a presente manifestação, na nova versão do SICONV o campo "justificativa da proposta" será subdividido em cinco campos, a saber: 
1. Recíprocos 
2. Relação entre a proposta e os objetivos e diretrizes do programa 
3. Público alvo 
4. Problema a ser resolvido 
5. Resultados esperados.
 	(...) 
 	11.	O Contrato de Repasse - CR em referência, firmado entre o Ministério da Saúde, representado pela Caixa Econômica Federal, e Tecpar, objetivando a execução de ações relativas ao Fortalecimento do Sistema Único de Saúde/Apoio à modernização do parque produtivo industrial da saúde de nº 863.961/2017/MSSAUDE/CAIXA, está em cláusula suspensiva. O que motivou a aplicação da referida cláusula foi a ausência de documentação referente à Área de Intervenção, Técnica de Engenharia e Licença Ambiental. 
 	12.	Conforme previsto no CR, o prazo fixado para a entrega da documentação é de 11 (onze) meses, com prazo de 01 (um) mês para análise pela Caixa. A Portaria 424/2016 estabelece a extinção obrigatória do instrumento no caso de o projeto básico ou o termo de referência não terem sido aprovados ou apresentados no prazo estabelecido. (peça 49, p. 88) 
	(...) 
 	16.	Importante esclarecer que até o momento não foi informado a este Departamento se os projetos básico/executivos continuam sendo elaborados. [...] (peça 49, p. 89) 
Análise da resposta ao item "a" da oitiva
Registre-se que o MS optou por não se pronunciar acerca da existência dos pressupostos da cautelar (plausibilidade jurídica, perigo da demora e perigo da demora reverso - item 74, peça 24) , atendo-se apenas a alguns dos indícios de irregularidades indicados na instrução preliminar.
Relevante, também, destacar que a mencionada nota informativa foi subscrita por Fotini Santos Toscas (CPF: XXX.244.768-XX) e Luciana Cristina de Souza (CPF: XXX.883.061-XX) , cujo cargo informado no documento, em ambos os casos, é o de "consultora técnica".
Verificou-se, por meio de consulta ao lotacionograma da Secretaria de Ciência, Tecnologia e Insumos Estratégicos (SCTIE) , que as subscritoras não possuem vínculo formal de trabalho com o MS, figurando apenas como "bolsistas" vinculadas à Fundação para o Desenvolvimento Científico e Tecnológico em Saúde (Fiotec) , Entidade de direito privado denominada "fundação de apoio, criada e ligada à Fundação Oswaldo Cruz (Fiocruz) ".
Entretanto, a nota informativa encontra-se ratificada pelo Diretor do Departamento do Complexo Industrial e Inovação Tecnológica (DECIIS) , Thiago Rodrigues Santos, pelo que fica reconhecida sua validade (peça 49, p. 102) .
Sobre os argumentos, entende-se que a alegação de ausência de campo específico no SICONV não pode ser considerada justificativa suficiente a tornar escusável a irregularidade apontada. No caso, a caracterização dos interesses recíprocos, a relação entre a proposta apresentada e os objetivos e diretrizes do programa federal, e a indicação do público alvo, do problema a ser resolvido e dos resultados esperados deveriam ter sido apresentados em campo distinto que permitisse sua inclusão, ou, ainda, por outro meio qualquer.
Certo é que a única opção inaceitável era a aprovação da proposta em desacordo com a determinação regulamentar. Os sistemas informatizados devem se apresentar como mero instrumento de operacionalização da legislação, nunca como limitadores de sua aplicação.
Quanto à segunda parte dos questionamentos da oitiva (peça 32, p. 2, parágrafo 11, item "b") , o MS esclarece, por meio da Nota Informativa 13/2019-CGBQB/DECIIS/SCTIE/MS, em suma (grifos acrescidos) - peça 49, p. 93:
	(...) 
 	2.7 	Vale destacar que o estabelecimento de PDP, conforme definido pelo Anexo XCV da Portaria de Consolidação GM/MS nº 5/2017, não vincula o Ministério da Saúde ao financiamento de investimentos e custeio de despesas nas Instituições Públicas. 
 	2.8	O Ministério da Saúde, por meio do Programa para o Desenvolvimento do Complexo Industrial da Saúde (PROCIS) , instituído por meio da Portaria GM/MS 506, de 21/03/ 2012, vem adotando, de forma sistemática, medidas de fortalecimento dos produtores públicos e na modernização do parque produtivo brasileiro de produtos e serviços estratégicos para o Sistema Único de Saúde (SUS) .
	(...) 
 	2.10	Ressalta-se que no art. 3º desta Portaria define que o PROCIS será operacionalizado mediante a assinatura de instrumentos específicos a serem firmados entre o Ministério da Saúde e os produtores públicos seguindo os preceitos legais vigentes. Portanto, a aprovação de propostas no âmbito do PROCIS e análise de Projetos de PDP não são atos vinculados e as instâncias responsáveis pela avaliação remetem-se a processos de análises e normas específicas. Portanto, não há relação direta entre aprovação de recursos para uma Instituição Pública e a celebração de PDP.
Análise da resposta ao item "b" da oitiva
O que se busca no âmbito dos processos instaurados no âmbito deste Tribunal é a verdade material atrelada aos fatos, ainda que, formalmente, não haja irregularidade aparente. A mera ausência de relação formal direta entre a aprovação de recursos para uma Instituição Pública e a celebração de PDP não descaracterizaria a omissão do MS ao firmar parcerias com o Tecpar sem levar em conta os valores destinados ao financiamento da construção da fábrica em Maringá. Sobre isso, o parecer de peça 24 discorreu, e considera-se suficiente a citação dos parágrafos relacionados (peça 24, p. 8-9) :
	(...) 
	32. Em resumo, portanto, o MS entende que não há vínculo entre as PDP e o Centro de Desenvolvimento e Produção de Medicamentos Biológicos em Maringá-PR. 
	33. Entretanto, alguns fatores contradizem tal estanqueidade. Em primeiro lugar, observemos o propósito da fábrica: produção dos medicamentos biológicos relacionados na tabela 2. Não consta que o instituto paranaense possua a tecnologia, a capacidade e os registros sanitários necessários para a produção de tais medicamentos. Nesse sentido, o Tecpar necessita das PDP com o MS para desenvolver a habilidade produtiva, de modo que, sem as parcerias com o MS, nenhum dos medicamentos planejados poderá ser produzido na planta de Maringá-PR. 
	34. O MS menciona que o CR estaria abrigado no Programa para o Desenvolvimento do Complexo Industrial da Saúde (Procis) , instituído por meio da Portaria GM/MS 506, de 21 de março de 2012, que teria como um de seus objetivos a estruturação do Complexo Industrial de Saúde (CIS) para atendimento às demandas do SUS em relação a produtos estratégicos, não necessariamente produtos objetos de PDP. Contudo, outros objetivos do programa, que o relaciona com as PDP, também devem ser destacados: III - fortalecer as parcerias para o desenvolvimento produtivo, visando desenvolver e absorver produtos estratégicos para o Sistema Único de Saúde; (...) V - apoiar o desenvolvimento tecnológico e a transferência de tecnologias, estratégicos para o Sistema Único de Saúde (SUS) ; VI - manter o aproveitamento das complementariedades entre os laboratórios e respeitar as vocações e o perfil produtivo.
O Auditor Responsável ainda ressaltou as condicionantes à celebração dos convênios no âmbito do programa, conforme positivado pelo art. 4º da referida portaria, dando destaque às exigências que relacionam o CR aos produtos fixados nos instrumentos de compras firmados com o Ministério da Saúde, entre outras (peça 24, p. 9, parágrafo 35-36) . 
Ademais, incontestável o teor da Justificativa para a celebração do CR ao esclarecer, taxativamente, o propósito do acordo (peça 14, p. 71) :
	O Tecpar pretende estruturar seu Centro de Biotecnologia Industrial, no município de Maringá do Paraná, para desenvolver e produzir medicamentos biológicos e incorporar tecnologias e medicamentos de interesse estratégico ao SUS. Neste contexto diferentes áreas são necessárias para que as atividades fabris sejam desenvolvidas. Além das áreas de fabricação propriamente dita, são necessárias as áreas de apoio, tais como almoxarifado e laboratórios de controle da qualidade. A presente proposta refere-se a três metas distintas, que visam estruturar as áreas de apoio, e fabricação de medicamentos biológicos injetáveis, viabilizando os novos projetos do Tecpar de transferência de tecnologia, nos quais serão incorporadas tecnologias de fabricação de medicamentos biológicos para fornecimento ao SUS. As novas áreas deverão atender os requisitos de Boas Práticas de Fabricação BPF para medicamentos de uso humano preconizadas pela ANVISA na RDC 17, de 16 de abril de 2010. Com o intuito de atender as demandas do SUS para fornecimento de produtos biológicos estratégicos, o Tecpar precisa construir a área de fabricação, armazenamento e controle da qualidade destes medicamentos. Estas áreas devem ser construídas atendendo requisitos em termos de demanda do Ministério da Saúde e os requisitos de Boas Práticas de Fabricação da Anvisa. Além disso, devem atender os requisitos técnicos necessários para os processos produtivos a serem transferidos para o Tecpar pelos detentores da tecnologia. (reproduzido ipsis litteris, exceto destaques) .
Portanto, não obstante a ressalva constante do parágrafo 26 desta peça, observa-se que a Justificativa para a realização do acordo trouxe à lume motivação que configurou verdadeira condição sine qua non para a aprovação e formalização do ato.
Sobre a diligência realizada por meio do Ofício 0434/2019-TCU/Sec-PR, de 12/3/2019 (peça 34, p. 2) , o MS posicionou-se conforme segue, em suma (peça 49, p. 100-101) :
 	3.47	[...] ainda que a Corte se posicione pela nulidade das Portarias GM/MS 542/2017 e 1.992/2017, é imperioso registrar que a Instituição Pública TECPAR terá uma PDP vigente (do produto bevacizumabe) aprovada pelo rito estabelecido na Normativa vigente, incluindo avaliação e deliberação pelas instâncias colegiadas, o qual necessita de planta fabril para sua implementação.
Análise da resposta do MS à diligência realizada
O MS traz o histórico de formulação das PDP, ajustes e redistribuição dessas parcerias (itens 3.1 a 3.46 da nota técnica de peça 49, p. 94-100) , tudo isso abordado no TC Processo 018.120/2018-0, mas deixa de esclarecer quais seriam os impactos da anulação das PDPs no objeto do Contrato de Repasse 863.961/2017, bem como se seria possível o aproveitamento da fábrica (edificações e equipamentos) para outros fins, e se sim, quais seriam esses usos. 
Ainda, cogente ressaltar que a nota informativa da CGBQB, apesar de também subscrita por sua coordenadora, Mirna Poliana Furtado de Oliveira, servidora detentora de cargo comissionado no MS, foi assinada por Elber Lúcio Pietroni (CPF: XXX.911.239-XX) , com vínculo exclusivo com a Fiotec.
No que se limitou a objetivamente responder, a Nota Informativa aparenta defender que a existência de uma única PDP com o Tecpar seria suficiente para justificar a construção de uma fábrica, desde a estaca zero, em Maringá-PR.
Com todas as vênias à discricionariedade assegurada ao administrador público, in casu, impossível concordar com tal posicionamento. Além de questionável do ponto de vista da legalidade, conforme já tratado no âmbito da preliminar, a decisão apresenta uma ausência de razoabilidade/ proporcionalidade ímpar. Não houve apresentação de estudos ou pareceres técnicos que fundamentassem a viabilidade técnico-econômica do projeto, o que é desconforme ao que preceitua o art. 6º, inciso IX, da Lei 8.666/1993.
Tratando-se de contrato de repasse e sua ligação com as PDP, entende-se perfeitamente aplicável o dispositivo legal acima mencionado. A respeito, a jurisprudência desta Corte de Contas é no sentido de que a análise da viabilidade técnico-econômica da contratação deve estar fundamentada adequadamente por meio de estudos técnicos atualizados (Acórdão 472/2011-TCU-Plenário, rel. Raimundo Carreiro; 1.472/2011-TCU-Plenário, rel. Marcos Bemquerer; 6.275/2010-TCU-1a Câmara, rel. Walton Alencar Rodrigues; 1.568/2008-TCU-Plenário, rel. Marcos Vinícios Vilaça; 222/2007-TCU-Plenário, rel. Aroldo Cedraz; 481/2007-TCU-Plenário, rel.  Ubiratan Aguiar e 1.273/2007-TCU-Plenário, rel. Ubiratan Aguiar) . 
Desse modo, a inexistência de estudos técnicos adequados que subsidiem de forma adequada e suficiente a análise da viabilidade econômica do projeto - no caso, deveria considerar o cenário da provável revogação de parcela das PDPs - configura irregularidade, afrontando a lei e reiterada jurisprudência do TCU, pelo que deve ser suspensa a execução. 
Resposta do Tecpar à diligência realizada
O posicionamento do laboratório do Paraná foi materializado por meio do Ofício DE/PRE/055/2019 (peça 46, p. 5) . Em suma, o Tecpar esclarece (grifou-se) :
 	Para a edificação do Parque Biotecnológico da Saúde do TECPAR, a Prefeitura de Maringá doou um terreno de 51 mil metros quadrados, no valor de R$34.351.401,60. Como cláusula de reversão restou estipulada que a doação será feita com o encargo de as obras de edificações sobre os imóveis terem início e conclusão nos prazos máximos de 24 (vinte e quatro) meses e 60 (sessenta) meses, respectivamente, contados da outorga da escritura de doação [escritura datada de 10/8/2017] (cópia da escritura pública de doação com encargo e da Lei Municipal 10.432/2017, anexa) . 
 	Neste sentido, uma vez que o projeto dessa nova plataforma do TECPAR está vinculado aos projetos relacionados nas PDPs, a anulação destas últimas levaria, entre outros fatores, ao cancelamento de tal projeto, o qual está em fase de licitação dos projetos de engenharia da obra - licitação está suspensa em consequência da suspensão da PDPs e à necessidade do TECPAR buscar reposicionar sua estratégia diante do novo cenário. 
 	Como se depreende do todo já exposto, a anulação das PDPs implicaria também em impactos negativos de ordem financeira, comercial e material, que teriam de ser mensurados adiante. 
 	Quanto à possibilidade de aproveitamento da fábrica (edificações e equipamentos) , a análise dessa hipótese deve ser precedida pela elaboração de estudo de viabilidade técnica e operacional, com o escopo de analisar a adequação da planta fabril a outros projetos e empreendimentos do TECPAR, o que seria permitido eis que a Lei Municipal n°10.432/2017 que autorizou a doação do terreno municipal ao Instituto, define como destino do imóvel a construção de sede local para o TECPAR ou seja um Parque Biotecnológico de Saúde.
Análise da resposta do Tecpar à diligência realizada
Do excerto, nota-se que o prazo para o início das obras pelo Tecpar, de modo que não haja a reversão da doação do terreno pela Prefeitura de Maringá, expira em 10/8/2019 (em cerca 90 dias contados desta data) .
Considerando que a licitação dos projetos de engenharia da obra está suspensa em função da suspensão das PDP, entende-se virtualmente impossível o cumprimento do prazo por parte do instituto. 
De outro giro, o Tecpar esclareceu ser juridicamente possível o aproveitamento da fábrica (edificações e equipamentos) para outros fins, apesar de não indicá-los. Registre-se não ter sido mencionada qualquer possibilidade de prejuízo à União. Tal como arguido nos parágrafos 34-36 supra, não houve apresentação de estudo de viabilidade técnico-econômica, de modo que a análise acima realizada é igualmente válida.  
Assim sendo, evidenciada a plausibilidade jurídica, bem como o perigo da demora, além de ausente o perigo da demora reverso, conforme esclarecido no âmbito da instrução preliminar (peça 24, p. 16-17) , será proposta a concessão da medida acautelatória necessária, de modo que o TCU determine ao MS a suspensão do contrato de repasse 863.961/2017, a fim de que a) os vícios do Plano de Trabalho sejam corrigidos, sobretudo no que tange à escorreita motivação e observância do interesse público e da União no repasse; b) se apure a legalidade das PDP firmadas com o Tecpar.
CONCLUSÃO
Da análise, concluiu-se que a alegação de ausência de campo específico no SICONV não pode ser considerada justificativa suficiente a tornar escusável a irregularidade apontada. No caso, a caracterização dos interesses recíprocos, a relação entre a proposta apresentada e os objetivos e diretrizes do programa federal, e a indicação do público alvo, do problema a ser resolvido e dos resultados esperados deveriam ter sido apresentados em campo distinto que permitisse sua inclusão, ou, ainda, por outro meio qualquer.
Certo é que a única opção inaceitável era a aprovação da proposta em desacordo com a determinação regulamentar. Os sistemas informatizados devem se apresentar como mero instrumento de operacionalização da legislação, nunca como limitadores de sua aplicação (parágrafos 19-24) .
Ainda, que a mera ausência de relação formal direta entre a aprovação de recursos para uma Instituição Pública e a celebração de PDP não descaracterizaria a omissão do MS ao firmar parcerias com o Tecpar sem levar em conta os valores destinados ao financiamento da construção da fábrica em Maringá. De todo modo, restou esclarecido que a viabilização dos novos projetos do Tecpar de transferência de tecnologia, nos quais seriam incorporadas tecnologias de fabricação de medicamentos biológicos para fornecimento ao SUS, constou taxativamente da motivação para a realização do acordo. (parágrafos 26-29) .
Também, que, apesar de o MS defender que a existência de uma única PDP com o Tecpar seria suficiente para justificar a construção de uma fábrica, desde a estaca zero, em Maringá-PR, impossível concordar com tal posicionamento. Além de questionável do ponto de vista da legalidade, conforme já tratado no âmbito da preliminar, a decisão apresenta uma ausência de razoabilidade/ proporcionalidade ímpar, pelo que deve ser suspensa (parágrafos 30-36) .
Por fim, o prazo para o início das obras pelo Tecpar, de modo que não haja a reversão da doação do terreno pela Prefeitura de Maringá, expira em 10/8/2019 (em cerca 90 dias contados desta data) . Portanto, considerando que a licitação dos projetos de engenharia da obra está suspensa em função da suspensão das PDP, entendeu-se virtualmente impossível o cumprimento do prazo por parte o instituto. 
De outro giro, o Tecpar esclareceu ser juridicamente possível o aproveitamento da fábrica (edificações e equipamentos) para outros fins, apesar de não indicá-los. Registrou-se, ainda, não ter sido mencionada qualquer possibilidade de prejuízo à União (parágrafos 37-41) . Nesse sentido, não obstante a menção presente no parágrafo 41 desta instrução, destaca-se a ausência do periculum in mora reverso, conforme análise a seguir.
Há o perigo da demora reverso (perigo de dano irreparável à unidade jurisdicionada caracterizado pelo dano resultante da adoção da cautelar ser superior àquele que se pretende evitar) ? 
Não! Ainda não houve celebração de contrato com particular para a realização da obra, de modo que a interrupção pudesse gerar algum tipo de prejuízo por danos causados a ente privado; assim também não haverá paralisação de obras, mas, apenas, a interrupção de projetos. Além disso, não há qualquer risco imediato ao fornecimento de medicamentos para o SUS, vez que tal não depende da continuidade do CR.
Ademais, relevante registrar que a situação de "cláusula suspensiva" do CR permanece, segundo informação constante do SICONV, bem como está consignado no sistema que, até a data de subscrição desta peça técnica, não houve qualquer repasse do MS ao Tecpar no âmbito do acordo (peça 50) .
PROPOSTA DE ENCAMINHAMENTO
Ante todo o exposto, e já conhecida a representação pelo Relator (peça 32, item 7) , submetem-se os autos à consideração superior, propondo:
	a) uma vez presentes os requisitos para Concessão de Medida Cautelar, nos termos do art. 276 do RI/TCU, determinar ao Ministério da Saúde (MS) a suspensão do contrato de repasse 863.961/2017, firmado entre o MS e o Instituto de Tecnologia do Paraná (Tecpar) , até ulterior decisão deste Tribunal;
	b) encaminhar cópia da decisão que vier a ser adotada por este Tribunal ao Tecpar e ao Ministério da Saúde;
	c) retornar os autos a esta unidade técnica para que sejam adotadas as providências a seu cargo.
	É o Relatório.

não há.

Não atuou.

REPRESENTAÇÃO. CONTRATO DE REPASSE NO ÂMBITO DE PARCERIAS PARA O DESENVOLVIMENTO PRODUTIVO (PDPs). PRODUÇÃO DE MEDICAMENTOS. PEDIDO DE MEDIDA CAUTELAR SUSPENSIVA DO CONTRATO. IRREGULARIDADES NO RITO DE APROVAÇÃO DAS PDPs. CLÁUSULA SUSPENSIVA DE REPASSES. INADIMPLEMENTO DE CONDIÇÃO. OUTRAS FALHAS. REPRESENTAÇÃO PARCIALMENTE PROCEDENTE. SUPERVENIÊNCIA DE TERMO DE RESCISÃO CONTRATUAL. PERDA DE OBJETO. NEGATIVA DE CONCESSÃO DA CAUTELAR, POR AUSÊNCIA DE PRESSUPOSTOS AUTORIZADORES. ENDEREÇAMENTO DE DETERMINAÇÃO. CIÊNCIA.

REPRESENTAÇÃO (REPR)

Secretaria de Controle Externo da Saúde (SecexSaúde).

Trata-se de representação de equipe de fiscalização da então Secretaria de Controle Externo no Estado do Paraná, com fundamento no art. 246 do Regimento Interno/TCU, na qual foram constatados riscos de dano ao erário na execução do Contrato de Repasse (CR) 863.961/2017 (Processo n. 105104/2017) , firmado entre o Ministério da Saúde - MS e o Instituto de Tecnologia do Paraná - Tecpar.
2.	A unidade técnica, sucedida na análise final de mérito pela SecexSaúde, identificou inicialmente possíveis irregularidades referentes ao mencionado Contrato, no decorrer da fase de planejamento do Relatório de Acompanhamento objeto do TC Processo 029.033/2018-7, que teve por finalidade avaliar a regularidade dessa avença e dos Contratos de Repasse 863.780/2017 e 863.778/2017.
3.	O ajuste em tela, no valor de R$ 82.000.000,00 (oitenta e dois milhões de reais) , sem contrapartida, firmado em 31/12/2017 e com vigência prevista até 31/12/2020 (contratante Ministério da Saúde, representado pela Caixa Econômica Federal) , objetivou a construção do Centro de Biotecnologia Industrial do Tecpar em Maringá/PR, com vistas a "desenvolver e produzir medicamentos biológicos e incorporar tecnologias e medicamentos de interesse estratégico ao SUS". 
4.	Destaque-se que a planta fabril seria destinada também à produção de medicamentos no âmbito das Parcerias para o Desenvolvimento Produtivo - PDPs, cuja legalidade está em exame no Tribunal, a exemplo do TC Processo 018.120/2018-0, de minha relatoria, para o qual foi proferido o Acórdão 2300/2018-TCU-Plenário, suspendendo a execução de uma PDP específica (produção e fornecimento ao SUS do medicamento trastuzumabe) , dentre as diversas outras firmadas entre o Ministério da Saúde e o Tecpar.  
5.	Os autos registram o empenho inicial no valor de R$ 2.000.000,00 (2017NE800816) , e o restante dos recursos seria incluído em empenhos complementares nos exercícios financeiros subsequentes. Consta ainda dos autos informação de que o contrato de repasse estava em condição suspensiva à época da ação de controle, aguardando apresentação e respectiva aprovação dos projetos de engenharia para ter os recursos liberados.
6.	Devido à cláusula suspensiva do repasse, com condição de adimplemento de obrigação contratual específica, ex. gratia, a obrigatória licitação dos projetos de engenharia da obra, paralisada em função da suspensão das PDPs, nas quais a unidade técnica verificou indícios de irregularidades no processamento das parcerias no âmbito do Ministério (descumprimento do rito de aprovação, ausentes a análise e a avaliação da proposta PDP pelas Comissões Técnicas de Avaliação e pelo Comitê Deliberativo do MS) , não houve transferência de recursos ao convenente até a data da fiscalização pelo Tribunal.  
7.	Foram anotadas diversas ocorrências pela unidade instrutiva, referentes à celebração do ajuste e sua ligação com as PDPs firmadas entre o referido Ministério e o Tecpar.
8.	Nesse ponto, cabe esclarecer que as mencionadas Parcerias são operacionalizadas, em resumo, da seguinte forma: a) o MS divulga uma lista contendo relação de medicamentos de interesse estratégico do SUS e que podem ser objeto de PDP; b) laboratórios públicos juntamente com parceiros privados devem apresentar propostas para a produção dos medicamentos elegíveis contidos na lista, contendo a estratégia da produção, cronograma etc.; c) as propostas são submetidas à análise técnica, a qual deve obedecer ao rito previsto na Portaria de Consolidação GM/MS 5/2017 (a análise e a avaliação da proposta de projeto de PDP são realizadas pelas Comissões Técnicas de Avaliação e pelo Comitê Deliberativo) ; d) uma vez aprovada a proposta de PDP, passa-se às demais etapas.
9.	Foram promovidas diligências no Ministério da Saúde e Tecpar, para o envio de informações acerca do Contrato de Repasse 863.961/2017 e sobre os impactos da eventual anulação de PDPs, bem como se seria possível o aproveitamento da fábrica (edificações e equipamentos) para outros fins. O Ministério da Saúde também foi instado a se pronunciar sobre a proposta de adoção de medida cautelar formulada pela unidade instrutiva e os indícios de irregularidades a seguir: 
	a) aprovação do Plano de Trabalho sem o atendimento de requisitos mínimos previstos na Portaria Interministerial 424/2016, art. 5º, §2º, 16, incisos I e II, 19, incisos I a VI, 20 e 21, §2º, caracterizado, dentre outros: i) pela não demonstração das alternativas técnicas cabíveis para o atendimento do objetivo do programa (sobretudo a localidade definida) , ii) não caracterização precisa do interesse recíproco, contendo explicitamente o problema a ser resolvido, o público alvo e os resultados esperados; iii) carência de elementos específicos na justificativa; iv) ausência de análise técnica sobre a viabilidade e adequação do Plano de Trabalho aos objetivos do programa, tendo em vista o manifesto relacionamento com as PDP firmadas entre o Tecpar e o Ministério; 
	b) não contabilização dos valores investidos no contrato de repasse em questão quando da análise das PDPs firmadas com o Tecpar para a produção dos medicamentos relacionados na tabela 2 da instrução (peça 24) , tendo em vista que, além dos valores pagos na aquisição e incorporação da tecnologia dos medicamentos pelo Ministério, no âmbito das PDPs, este terá que financiar a construção da fábrica para o Tecpar.
10.	Após analisar detidamente as informações apresentadas pelo Ministério da Saúde e Tecpar, a SecexSaúde formulou proposta de concessão de medida cautelar suspensiva do contrato de repasse, até ulterior decisão do Tribunal, concluindo, in verbis:
Da análise, concluiu-se que a alegação de ausência de campo específico no SICONV não pode ser considerada justificativa suficiente a tornar escusável a irregularidade apontada. No caso, a caracterização dos interesses recíprocos, a relação entre a proposta apresentada e os objetivos e diretrizes do programa federal, e a indicação do público alvo, do problema a ser resolvido e dos resultados esperados deveriam ter sido apresentados em campo distinto que permitisse sua inclusão, ou, ainda, por outro meio qualquer.
Certo é que a única opção inaceitável era a aprovação da proposta em desacordo com a determinação regulamentar. Os sistemas informatizados devem se apresentar como mero instrumento de operacionalização da legislação, nunca como limitadores de sua aplicação (parágrafos 19-24) .
Ainda, que a mera ausência de relação formal direta entre a aprovação de recursos para uma Instituição Pública e a celebração de PDP não descaracterizaria a omissão do MS ao firmar parcerias com o Tecpar sem levar em conta os valores destinados ao financiamento da construção da fábrica em Maringá. De todo modo, restou esclarecido que a viabilização dos novos projetos do Tecpar de transferência de tecnologia, nos quais seriam incorporadas tecnologias de fabricação de medicamentos biológicos para fornecimento ao SUS, constou taxativamente da motivação para a realização do acordo. (parágrafos 26-29) .
Também, que, apesar de o MS defender que a existência de uma única PDP com o Tecpar seria suficiente para justificar a construção de uma fábrica, desde a estaca zero, em Maringá-PR, impossível concordar com tal posicionamento. Além de questionável do ponto de vista da legalidade, conforme já tratado no âmbito da preliminar, a decisão apresenta uma ausência de razoabilidade/ proporcionalidade ímpar, pelo que deve ser suspensa (parágrafos 30-36) .
Por fim, o prazo para o início das obras pelo Tecpar, de modo que não haja a reversão da doação do terreno pela Prefeitura de Maringá, expira em 10/8/2019 (em cerca 90 dias contados desta data) . Portanto, considerando que a licitação dos projetos de engenharia da obra está suspensa em função da suspensão das PDP, entendeu-se virtualmente impossível o cumprimento do prazo por parte o instituto. 
De outro giro, o Tecpar esclareceu ser juridicamente possível o aproveitamento da fábrica (edificações e equipamentos) para outros fins, apesar de não indicá-los. Registrou-se, ainda, não ter sido mencionada qualquer possibilidade de prejuízo à União (parágrafos 37-41) . Nesse sentido, não obstante a menção presente no parágrafo 41 desta instrução, destaca-se a ausência do periculum in mora reverso, conforme análise a seguir.
Há o perigo da demora reverso (perigo de dano irreparável à unidade jurisdicionada caracterizado pelo dano resultante da adoção da cautelar ser superior àquele que se pretende evitar) ? 
Não! Ainda não houve celebração de contrato com particular para a realização da obra, de modo que a interrupção pudesse gerar algum tipo de prejuízo por danos causados a ente privado; assim também não haverá paralisação de obras, mas, apenas, a interrupção de projetos. Além disso, não há qualquer risco imediato ao fornecimento de medicamentos para o SUS, vez que tal não depende da continuidade do CR.
Ademais, relevante registrar que a situação de "cláusula suspensiva" do CR permanece, segundo informação constante do SICONV, bem como está consignado no sistema que, até a data de subscrição desta peça técnica, não houve qualquer repasse do MS ao Tecpar no âmbito do acordo (peça 50) .
11.	Em complemento às informações constantes dos autos, trago à colação que, em 01/10/2020, foi realizada reunião anual de monitoramento das PDPs, por equipe técnica do Ministério da Saúde, em visita ao referido Instituto, procedimento que ocorre em todas as Instituições Públicas com projetos de PDPs, e o Tecpar possui seis projetos para fornecimento ao Ministério, referentes aos medicamentos Adalimumabe, Etanercepte, Infliximabe, Rituximabe, Trastuzumabe e Bevacizumabe.
12.	Com efeito, os elementos coligidos aos autos permitem concluir que assiste razão à SecexSaúde em sua análise final, eis que não restaram elididas, até a data da instrução final, as ocorrências apontadas na representação. 
13.	No entanto, a proposta de encaminhamento deve ser ajustada a partir de novos elementos, eis que, após a manifestação final da unidade técnica especializada, conforme documentação juntada aos autos por minha assessoria (peças 55/57) , o Contrato de Repasse 863.961/2017 foi rescindido em 08/01/2020, tendo sido extinto por não atendimento a cláusula suspensiva, com fundamento no art. 79, inciso I, da Lei 8.666/1993. 
14.	Assim, considerando os elementos comprobatórios constantes do processo, a medida cautelar suspensiva perde o objeto, devendo ser indeferida.
15.	Em acréscimo, cabe esclarecer que o extrato do Siconv registra, como limite para a prestação de contas, a data de 01/03/2021 e, conforme estabelecido na Cláusula Segunda do Termo de Rescisão, o Tecpar deverá devolver os recursos eventualmente recebidos, sob pena de instauração de processo de tomada de contas especial (peça 55, p.4) .
16.	Por fim, considerando as ocorrências verificadas no presente processo, julgo pertinente endereçar determinação ao Ministério da Saúde para que, doravante, nos processos referentes a contratos de repasse envolvendo as Parcerias para o Desenvolvimento Produtivo (PDP) , promova o detalhamento quanto à escorreita motivação e observância do interesse público e da União nos repasses de recursos.
	Ante o exposto, VOTO por que seja adotada a deliberação que ora submeto a este Colegiado.
	
TCU, Sala das Sessões Ministro Luciano Brandão Alves de Souza, em 3 de fevereiro de 2021.
AROLDO CEDRAZ 
Relator